ACORDAO-COMPLETO-2457275

ACÓRDÃO 5024/2021 ATA 9/2021 - SEGUNDA CÂMARA

VISTOS, relatados e discutidos estes autos de Prestação de Contas do exercício de 2010 do Hospital Federal dos Servidores do Estado (HFSE) , localizado no Rio de Janeiro (RJ) . 
ACORDAM os Ministros do Tribunal de Contas da União, reunidos em Sessão de 2ª Câmara, ante as razões expostas pelo Relator, em:
9.1. levantar o sobrestamento determinado pelo Acórdão 4566/2014-TCU-Segunda Câmara, nos termos do art 157 do Regimento Interno do TCU;
9.2. julgar, com fundamento nos arts. 1º, inciso I, 16, inciso III, alínea "b", 19, parágrafo único, e 23, inciso III, da Lei 8.443/1992, c/c os arts. 1º, inciso I, 209, inciso II, e parágrafos 1º e 5º, 210, § 2º, e 214, inciso III, do Regimento Interno/TCU, irregulares as contas dos Srs. Leslie de Albuquerque Aloan, Diretor Geral no período de 1/1/2010 a 31/12/2010; Marcelo Viana Araújo, Gerente de Área Técnica no período de 1/1/2010 a 10/8/2010; Ediná Alípio Gomes, Gerente de Área Técnica no período de 5/8/2010 a 31/12/2010; e Ricardo José da Silva, Chefe de Serviço de Engenharia do HFSE;
9.3. julgar, com fundamento nos arts. 1º, inciso I, 16, inciso I, 17 e 23, inciso I, da Lei 8.443/1992, c/c os arts. 1º, inciso I, 207 e 214, inciso I, do Regimento Interno/TCU, regulares as contas dos seguintes responsáveis: Srs. Fábio Cupertino Morinigo, Claudia Gomes Peixoto da Silva, David Perez Esteves, Angélica Barbosa, Zilmar Ferreira Coutinho, Eliane Milepe Medeiros, Marcos Leandro Beltrami Teixeira, José de Hollanda Bezerra de Melo Neto, Denise Brandão Cabral, e Solange Coitinho de Aquino e Castro, todos listados no rol de responsáveis formalizado na peça 6, dando-lhes quitação plena; 
9.4. aplicar aos Srs. Leslie de Albuquerque Aloan, Marcelo Viana Araújo e Ediná Alípio Gomes, individualmente, a multa prevista no art. 58, inciso II, da Lei 8.443/1992, c/c o art. 268, incisos II e VII, do Regimento Interno/TCU, no valor de R$ 15.000,00 (quinze mil reais) fixando- lhes o prazo de 15 dias, a contar das notificações, para comprovarem, perante o Tribunal, nos termos do art. 214, inciso III, alínea "a", do Regimento Interno/TCU, os recolhimentos das dívidas aos cofres do Tesouro Nacional, atualizadas monetariamente desde a data deste acórdão até a dos efetivos recolhimentos, se forem pagas após o vencimento, na forma da legislação em vigor; 
9.5. determinar ao Hospital Federal dos Servidores do Estado - HFSE/RJ, caso não atendidas as notificações, o desconto integral ou parcelado da dívida na remuneração dos srs. Leslie de Albuquerque Aloan, Marcelo Viana Araújo e Ediná Alípio Gomes, observados os limites previstos na legislação pertinente, comunicando ao Tribunal, em prazo a ser fixado, as providências adotadas, com fulcro no artigo 28, inciso I, da Lei 8.443/1992; 
9.6. autorizar, nos termos do artigo 28, inciso II, da Lei Orgânica/TCU, a cobrança judicial das dívidas apenas no caso de não ser aplicável ou de não surtir efeito a providência prevista no subitem anterior;
9.7. dar ciência deste acórdão ao Hospital Federal dos Servidores do Estado - HFSE/RJ, destacando que o relatório e o voto que fundamentam a deliberação ora encaminhada podem ser acessados por meio do endereço eletrônico www.tcu.gov.br/acordaos.

Prestação de contas anuais do Hospital Federal dos Servidores do Estado, relativa ao exercício de 2010.

Segunda Câmara

Hospital Federal dos Servidores do Estado.

3. Interessados/Responsáveis:
3.1. Responsáveis: Angelica Barbosa (XXX.987.357-XX); Claudia Gomes Peixoto da Silva (XXX.915.387-XX); David Perez Esteves (XXX.414.117-XX); Denise Brandão Cabral (XXX.756.127-XX); Edina Alipio Gomes (XXX.545.027-XX); Eliane Milepe Medeiros (XXX.460.497-XX); Fabio Cupertino Morinigo (XXX.102.207-XX); Jose de Hollanda Bezerra de Melo Neto (XXX.137.097-XX); Leslie de Albuquerque Aloan (XXX.241.507-XX); Marcelo Viana Araujo (XXX.448.207-XX); Marcos Leandro Beltrami Teixeira (XXX.453.427-XX); Ricardo Jose da Silva (XXX.300.027-XX); Solange Coitinho de Aquino e Castro (XXX.013.417-XX); Zilmar Ferreira Coutinho (XXX.243.957-XX).

13.1. Ministros presentes: Bruno Dantas (Presidente), Augusto Nardes (Relator), Aroldo Cedraz e Raimundo Carreiro.
13.2. Ministro-Substituto presente: André Luís de Carvalho.

AUGUSTO NARDES

Trata-se de prestação de contas anuais do Hospital Federal dos Servidores do Estado, relativas ao exercício de 2010.  
2.	O Certificado de Auditoria (peça 6) considerou regulares com ressalvas as contas de: Leslie de Albuquerque Aloan, Diretor Geral, quanto ao item 1.1.4.2 do Relatório de Gestão 2010 (peça 5) ; Marcelo Viana Araújo, Diretor Administrativo, e Edina Alípio Gomes, Diretora Administrativa, quanto aos itens 1.1.4.1 e 1.1.4.4 do Relatório de Gestão 2010 (peça 5) .  
3.	Contudo, a então Secretaria de Controle Externo no Estado do Rio de Janeiro (Secex-RJ) , em instrução de peça 9, de 30/8/2012, propôs audiência quanto aos itens 1.1.4.1 e 1.1.4.4 e entendeu suficientes as recomendações da CGU relativas ao item 1.1.4.2. Em instrução complementar, à peça 21, em 14/2/2013, a mencionada unidade técnica propôs nova audiência a Marcelo Viana Araújo e Edina Alípio Gomes sobre questões mais específicas relativas aos itens 1.1.4.1 e 1.1.4.4, a saber:
107. audiência, com base no art. 43, inciso II, da Lei 8.443/92, c/c art. 250, inciso IV, do RI/TCU, dos responsáveis: Sr. Marcelo Viana Araújo - CPF: XXX.448.207-XX, à época na condição de diretor administrativo de Hospital Federal dos Servidores do Estado - HFSE, no período de 1/1/20 10 até 4/8/2010 e a Sra. Edina Alípio Gomes - CPF: XXX.545.027-XX, à época na condição de diretora administrativa do Hospital Federal dos Servidores do Estado - HFSE, no período de 5/8/2010 até 31/12/2010, para que apresentem, no prazo de quinze dias, contados a partir da ciência, razões de justificativa em relação às irregularidades referenciadas nos itens abaixo:
	a) item 1.1.4.1 - do Relatório de Auditoria Anual de Contas do Hospital Federal dos Servidores do Estado/HFSE/MS n. 201108820, elaborado pela Controladoria Geral da União-CGU, relativo ao exercício de 2010:
	- dispensas por valor fundamentadas no inciso II do art. 24, Lei 8.666/93, com objetos iguais ou semelhantes adquiridos com os mesmos fornecedores, configurando fracionamento de despesas;
	- processos fundamentados no inciso I do art. 24, com objetos não enquadrados como obra ou serviço de engenharia, extrapolando o limite para dispensa de licitação; e
	b) item 1.1.4.4 - do Relatório de Auditoria Anual de Contas do Hospital Federal dos Servidores do Estado/HFSE/MS n. 201108820, elaborado pela Controladoria Geral da União-CGU, relativo ao exercício de 2010:
	- pagamentos indenizatórios sem cobertura contratual, em desacordo com determinação expressa no Acórdão 891/2010-TCU-Plenário.
4.	Na análise das razões de justificativa, em instrução de peça 37, assim se posicionou a Secex/RJ:
"EXAME TÉCNICO
5. 	Os responsáveis Ediná Alípio Gomes e Marcelo Viana Araújo tomaram ciência dos ofícios que lhes foram remetidos, tendo apresentado, tempestivamente, suas razões de justificativa, conforme documentação integrante das peças 29 e 35.
6.  	Os dois responsáveis foram ouvidos em decorrência das mesmas irregularidades. Sendo assim, as justificativas e as respectivas análises serão expostas em conjunto para cada item. Adiante segue a descrição das irregularidades que fundamentaram as duas audiências, na forma indicada nos ofícios:
a) 	item 1.1.4.1 do Relatório de Auditoria Anual de Contas do Hospital Federal dos Servidores do Estado/HFSE/MS 201108820, elaborado pela Controladoria Geral da União-CGU, relativo ao exercício de 2010:
a.I) 	dispensas por valor fundamentadas no inciso II, art. 24 da Lei 8.666/93, com objetos iguais ou semelhantes adquiridos com os mesmos fornecedores, configurando fracionamento de despesas;
a.II) 	processos fundamentados no inciso I, art. 24 da Lei 8.666/93, com objetos não enquadrados como obra ou serviço de engenharia, extrapolando o limite para dispensa de licitação; e
b) 	item 1.1.4.4 do Relatório de Auditoria Anual de Contas do Hospital Federal dos Servidores do Estado/HFSE/MS 201108820, elaborado pela Controladoria Geral da União-CGU, relativo ao exercício de 2010:
b.I) 	pagamentos indenizatórios sem cobertura contratual, em desacordo com determinação expressa no Acórdão 891/2010-TCU-Plenário.
Considerações preliminares às razões de justificativas apresentadas pela Sra. Ediná Alípio Gomes
7.	De início, a responsável tece algumas considerações relativas aos itens da audiência.
7.1.	Em relação ao item a.1, a responsável faz menção à metodologia aplicada na aquisição de insumos hospitalares (a íntegra pode ser observada à peça 29, p. 2-4) . Preliminarmente destaca que, apesar do planejamento de aquisição de insumos e dos controles existentes na unidade, há ocasiões que o insumo só é definido no momento do atendimento ao cliente, levando em conta a patologia, o que implica em um tempo mínimo para a concretização da compra do respectivo insumo a ser utilizado. Em relação a essa questão, evidencia a impossibilidade de registrar preços dos muitos insumos disponíveis no mercado, seja pela quantidade, seja pela diversidade (peça 29, p.2) .
7.2.	Informa que é comum haver pacientes aguardando meses para se submeterem aos procedimentos, em decorrência da demora na aquisição do respectivo insumo não rotineiro. Em função dessa realidade, afirma que o hospital busca o atendimento integral da demanda, bem como o tratamento pontual das excepcionalidades, sempre respeitando a economicidade e legislação (peça 29, p. 2) .
7.3.	Adiante descreve o procedimento adotado quando ocorre a solicitação de insumo não rotineiro, demonstrando a dificuldade em adquiri-lo por meio de ata de adesão de preços. Informa que o fornecedor, muitas das vezes, não concorda com as condições de fornecimento, impossibilitando a aquisição. Em decorrência, ressalta que, no caso em tela, restou decidido pelo procedimento de compra efetivado por meio de cotação eletrônica - Comprasnet - em todo o território nacional, objetivando o curto prazo de entrega para atendimento da demanda extraordinária e a economicidade, no qual é comparado o menor preço cotado pelo fornecedor com as notas fiscais em poder do hospital ou de cópias obtidas junto a outras unidades (peça 29, p. 3) . 
7.4.	A responsável confirma que o procedimento de compra por meio de cotação eletrônica, fundamentado no inciso II do art. 24, Lei 8.666/93 (peça 29, p.3) , não é correto, pois não foi formalizada uma dispensa de licitação nos termos expressos na lei, mas uma licitação cujo alcance foi limitado no valor e no tempo. Finaliza alegando que era possível realizar a compra por meio de emergência, considerando a urgência da aquisição do insumo para o paciente, contudo, seria mais oneroso para o hospital (peça 29, p. 3) .
7.5.	Em relação ao item a.2 da audiência, a responsável não teceu preliminares acerca das ocorrências.
7.6.	Quanto ao item b da audiência, a responsável alega, à peça 29, p. 15-16, que:
a) 		o quadro XII, descrito à peça 4, p. 106-109 (relatório da CGU) , refere-se às despesas realizada sem cobertura contratual em 2010, fazendo menção às varáveis globais que impactaram os respectivos processos e as variáveis específicas de cada um;
b)	 o serviço de execução e acompanhamento de contratos responde pelo desenvolvimento e  vigência;
c)	o serviço acima citado realiza, no desempenho de suas funções, a renovação dos contratos em tempo hábil em 100% dos casos; e
d) 	o serviço sempre procedeu à abertura de novos processos, seis meses antes do fim da vigência dos processos em curso, sendo que após a abertura o processo novo era encaminhado aos respectivos setores para instrução e retornava para o serviço de execução.
7.7.	A responsável alega, ainda, que houve dificuldades de caráter interno e externo que impactaram a evolução dos contratos que integram o presente item (peça 29, p. 16-17) . Em relação à de caráter interno, em resumo, destaca a carência de pessoal qualificado para a elaboração do projeto básico e/ou termo de referência e respectivos anexos do objeto a ser contratado, o que acarreta perda de tempo. Em relação às dificuldades externas registra a dificuldade de se obter proposta estimativa para integrar o respectivo processo de licitação, tendo em vista o preenchimento de inúmeras planilhas e quadros.
7.8	Em seguida menciona a falta de interesse das empresas em cotar preços estimativos, e, ainda, que os erros e a cotação de valores não condizentes com os praticados no mercado atrasam em meses a conclusão dessa fase processual (peça 29, p. 16-17) .
7.9.	Por último destaca a questão pertinente ao Siafi, no que concerne ao termo - não se aplica - que o mesmo foi utilizado no preenchimento do campo correspondente ao tipo de licitação, nos empenhos relativos aos pagamentos sem cobertura contratual, pois sem esse procedimento não há como concluir a formalização do empenho.
7.10.	Por derradeiro, encerra sua preliminar, destacando a impossibilidade do saneamento desses pagamentos sem cobertura contratual por meio de licitações emergenciais, tendo em vista a discordância do NAJ/AGU (peça 29, p. 17) .
Considerações preliminares às razões de justificativas apresentadas pelo Sr. Marcelo Viana Araújo
8.	O responsável alega, inicialmente, à peça 35, p. 2, que sua gestão foi considerada regular  em face das impropriedades verificadas pela CGU.
8.1.	Em seguida põe em destaque o que segue resumido (peça 35, p. 2-3) :
a)	sua atuação se deu em virtude de circunstâncias excepcionais ocorridas à época e que os respectivos processos tinham como objetivo o atendimento à população;
b)	a impossibilidade de programação das contratações ou fatores externos originaram as falhas, levando em conta que a demanda pelos insumos é originada nos setores interessados; e
c)	as contratações não tinham como objetivo a fuga de licitações.
8.2.	Adiante (peça 35, p. 3) informa que a função que exercia, à época, era complexa, e que sempre buscou atender a realidade dos setores do hospital e as respectivas demandas, observando a legislação aplicável.
8.3.	Prossegue destacando que suas razões foram elaboradas em conjunto com a equipe que integrava o hospital, citando que, à época, a unidade prestava um serviço de excelência à população.
8.4.	Finaliza sua preliminar (peça 35, p.3) solicitando que, ao se efetuar a análise de suas razões, deva-se levar em consideração a produtividade do hospital à época, e que as ações foram levadas a efeito em decorrência da celeridade exigida no atendimento às demandas dos setores da unidade.
Análise
9.	Diante das considerações iniciais apresentadas pelos dois responsáveis percebe-se, a princípio, que os problemas ligados ao fracionamento de despesas, extrapolação do limite para dispensa de licitação e pagamentos sem cobertura contratual guardam estreita relação com a ausência e/ou ineficiência de planejamento. O que se pode concluir desses esclarecimentos preliminares é que a unidade não dispõe de um planejamento gerencial eficiente na área de contratos, o que favorece práticas não fundamentadas em preceitos legais, ainda mais se for levado em conta à previsibilidade das ocorrências, tendo em vista o porte e abrangência dessa unidade hospitalar.
Razões de justificativa apresentadas pelos responsáveis para o item a.1da audiência
10.	Inicialmente assinala-se que o item a.1 da audiência abrange as contratações das seguintes empresas: Biomédica Esteves & Anjos Ltda-EPP; J.M.S. Comércio e Fornecimento Ltda.; Microview Comércio e Representações de Produtos Médicos Ltda.; Lang e Filhos Material Hospitalar Ltda. ME; CEI Comércio Exportação e Importação de Mat. Médicos Ltda.; DMO Distribuidora de Materiais Ortopédicos Ltda.; Baalca - Tradução Simultânea, Som & Imagem; Endomax Comercial Biomédica Ltda.; GE Healthcare do Brasil Comércio e Serviços para Equipamentos Médico; e, Slim Empresa de Serviços Especializados.
10.1.	A Sra. Ediná Alípio Gomes, em relação à empresa 	Biomédica Esteves & Anjos, consignou que (peça 29, p. 4-5) :
a)	necessitava da aquisição de mamadeiras descartáveis com vários volumes específicos, em vista do cancelamento do processo 33433/014166/2009-19 pela Anvisa por não atender a RDC 221/2002/Anvisa;
b)	a maternidade é de alto risco e o serviço de pediatria é complexo, com cerca de 70 leitos infantis e demandas assistenciais extremamente complicadas;
c)	a utilização de mamadeiras descartáveis ao invés das reutilizáveis, mais econômicas, foi devido a existência de vetores contaminantes (bactérias) no âmbito das unidades solicitantes, o que poderia ocasionar contaminação e uma sequência significativa de óbitos materno-infantis;
d)	em referência ao memorando 298/10, de 27/12/2012, da chefia do serviço de nutrição e dietética, a comissão de padronização e o serviço de maternidade requisitante emitiram parecer técnico específico para as mamadeiras em questão. Este memorando faz menção às exigências necessárias para a aquisição dessas mamadeiras e informa que a Empresa Biomédica Esteves &Anjos Ltda. estava em conformidade com todas as exigências legais;
e)	não havia, à época, no sistema Comprasnet pregão que atendesse tais exigência e a opção por cotações eletrônicas foi devido a maior agilidade na aquisição (abrangência do mercado) sem ferir a competitividade e a igualdade de condições, considerando tratar-se de um módulo de compras cujo enquadramento é o inciso II do art. 24 da Lei 8.666/93; e
f)	o procedimento cotação eletrônica descaracteriza o fracionamento, considerando sua publicidade, os lances ofertados e a não restrição a competitividade.
10.2.	O Sr. Marcelo Viana Araújo informou, em relação à empresa 	Biomédica Esteves & Anjos, que (peça 35, p. 4) :
a)	a aquisição de mamadeiras do tipo descartável se deu por circunstâncias excepcionais ocorridas à época;
b)	não foi possível localizar os documentos pertinentes à defesa desse item, tendo em vista que atualmente exerce atividade no Inca;
c)	a presente questão pode ser comprovada no processo 33.433/014166/2009-19, pregão  01/09, no qual consta que o seu cancelamento se deu em razão de notificação da Anvisa, tendo em vista que a aquisição não atendia a RDC 221/Anvisa;
d)	não localizou o memorando 298/2010, o qual impõe a necessidade da aquisição das mamadeiras descartáveis em decorrência de exigência da Anvisa, ocasionando a demanda em tela; e
e)	a escolha pelo sistema de cotação eletrônica do Comprasnet no lugar da aquisição emergencial prevista no inciso IV do art. 24 da Lei 8.666/1993, se deu em função da transparência do processo, que funciona com a mesma metodologia do pregão, não havendo restrição à competitividade.
Análise
11.	Ambos responsáveis apresentaram argumentos semelhantes aos já ofertados pela Sra. Ediná Alípio Gomes no relatório anual de contas elaborado pela CGU (peça 4, p. 70) , não acrescentando fato novo que venha a alterar a convicção firmada na instrução antecedente, à peça 21, p. 3.
11.1.	As razões apresentadas não descaracterizam a irregularidade, haja vista que a escolha correta das mamadeiras já deveria ter sido padronizada pelo setor responsável, considerando tratar-se de atendimento contínuo e previsível, além do fato de que a ocorrência poderia ser sanada com a criação de grade com objetos específicos, por meio de registros de preços. Vale lembrar que o hospital atende várias especialidades clínicas e cirúrgicas de alta complexidade, não cabendo, nesse caso, a justificativa de que a alteração de especificações emanadas pela Anvisa inviabilizaram a aquisição, pois é crível que ao se formatar uma aquisição de item não rotineiro a unidade deveria manter-se atualizada em relação às especificações dos insumos que serão adquiridos.
11.2.	Observa-se que tais ocorrências são dissonantes com o previsto na lei de licitações, além de serem justificadas com base nas necessidades de pacientes e na falta de planejamento gerencial.
11.3.	Logo, cabia aos responsáveis atentarem para a vedação inserida no inciso II do art. 24 da Lei 8.666/1993, planejando e/ou verificando adequadamente a execução de despesas, com vistas a preservar a modalidade de licitação adequada e evitar o fracionamento do objeto.
11.4.	Portanto, as justificativas apresentadas por ambos os responsáveis não descaracterizaram o fracionamento de despesa, formalizado por meio de dispensa de licitação. Desta forma, devem ser rejeitadas, por estarem em desacordo com o previsto no inciso II do art. 24 da Lei 8.666/1993.
11.5.	As justificativas apresentadas pelo Sr. Leslie de Albuquerque Aloan para o presente item, igualmente rejeitadas, constam da peça  21, p. 3.
12.	Em relação ao item pertinente à empresa JMS Comércio e Fornecimento Ltda., a Sra, Ediná Alípio Gomes apresenta suas razões de justificativas à peça 29, p 5. Quanto ao Sr. Marcelo, suas razões de justificativa constam da peça 35, p. 4-5.
12.1. 	Ambos justificam a aquisição de forma semelhante às já apresentadas no relatório de auditoria à peça 4, p. 70-72. Argumentam que a aquisição foi decorrente do início do funcionamento do setor de transplante hepático, que não era, até então, disponível no hospital. Informa também que os pacientes já estavam prontos para serem submetidos às cirurgias e que não havia ata de registro de preços para atender a demanda em tempo hábil.
13.	As razões de justificativa apresentadas evidenciam a falta de planejamento da unidade, tendo em vista que as aquisições poderiam ser planejadas e realizadas com antecedência, considerando que o início de funcionamento do setor de transplante era certo e previsível. Inexistem evidências que sinalizem para possíveis dificuldades na definição prévia dos instrumentos e insumos que deveriam ser utilizados e/ou demandados nas cirurgias de transplante, o que viabilizaria o devido registro de preços para esses materiais.
13.1.	É importante observar que o descontrole verificado na unidade, particularmente na etapa de planejamento, tem sido utilizado como justificativa para fracionar despesas.
13.2.	Por fim observa-se a ausência de fatos novos em relação aos já apresentados no relatório da CGU à peça 4, p. 70-72.
13.3.	Logo, cabia aos responsáveis atentarem para vedação do inciso II, art. 24, da Lei 8.666/1993, planejando e/ou verificando adequadamente a execução de despesas, com vistas a preservar a modalidade de licitação adequada e evitar o fracionamento do objeto. Em decorrência, as razões apresentadas por ambos devem ser rejeitadas.
13.4.	As justificativas apresentadas pelo Sr. Leslie de Albuquerque Aloan para o presente item, igualmente rejeitadas, constam da peça  21, p. 3.
14.	Em relação ao item correspondente à empresa Microview Comércio e Representações de Produtos Médicos Ltda., a Sra. Ediná Alípio Gomes apresenta suas razões de justificativas à peça 29, p 5, e o Sr. Marcelo Viana Araújo à peça 35, p. 5.
14.1.	Ambos justificam a aquisição com os mesmos argumentos apresentados pela Sra. Ediná no relatório de auditoria/CGU, à peça 4, p. 70-72, não tendo acrescentado fatos novos capazes de alterar o convencimento firmado na instrução anterior (peça 21, p. 3) . 
15.	Logo, cabia aos responsáveis atentarem para vedação inserida no inciso II, art. 24, da Lei 8.666/1993, planejando e/ou verificando adequadamente a execução de despesas, com vistas a preservar a modalidade de licitação adequada e evitar o fracionamento do objeto.
15.1.	Portanto, as justificativas apresentadas por ambos os responsáveis não descaracterizaram o fracionamento de despesa, formalizado por meio de dispensa de licitação. Desta forma, devem ser rejeitadas.
15.2.	As justificativas apresentadas pelo Sr. Leslie de Albuquerque Aloan para o presente item foram igualmente rejeitadas (peça  21, p. 3) .
16.		Em relação ao item correspondente à empresa Lang e Filhos Material Hospitalar Ltda. ME, a Sra. Ediná Alípio Gomes apresenta suas razões de justificativas à peça 29, p 6-7, e o Sr. Marcelo à peça 35, p. 5.
16.1.	Os responsáveis justificam a aquisição com argumentos semelhantes aos apresentados pela Sra. Ediná no relatório de auditoria/CGU, à peça 4, p. 72, não tendo sido acrescentados fatos novos capazes de alterar o convencimento firmado quando da realização da análise dos argumentos apresentados pelo Sr. Leslie de Albuquerque Aloan, na instrução anterior (peça 21, p. 3) , para o item em questão.
17.	Percebe-se que a unidade só deveria dar início aos procedimentos de cirurgia vídeo assistida quando dispusesse dos insumos e equipamentos necessários, ou pelo menos, de condições legais e céleres para adquiri-los, caso ocorresse uma excepcionalidade, haja vista a previsibilidade dos procedimentos e as necessidades intrínsecas dos respectivos pacientes que se submeteram à cirurgia por vídeo. Aqui também resta demonstrado a ausência de planejamento gerencial.
17.1.	Logo, cabia aos responsáveis atentarem para vedação inserida no inciso II, art. 24, da Lei 8.666/1993, planejando e/ou verificando adequadamente a execução de despesas, com vistas a preservar a modalidade de licitação adequada e evitar o fracionamento do objeto.
17.2.	Portanto, considerando a previsibilidade do procedimento, ainda mais em se tratando de cirurgia tão importante, conclui-se que as justificativas apresentadas por ambos os responsáveis não descaracterizam a irregularidade verificada, qual seja, fuga ao processo de licitação, formalizada por meio de dispensa em dissonância com o estabelecido no inciso II, art. 24, da Lei 8.666/1993. Sendo assim, devem ser rejeitadas.
17.3.	As justificativas apresentadas pelo Sr. Leslie de Albuquerque Aloan para o presente item foram igualmente rejeitadas (peça  21, p. 4) .
18.		Em relação ao item correspondente à empresa CEI Comércio Exportação e Importação de Mat. Médicos Ltda., a Sra. Ediná Alípio Gomes apresenta suas razões de justificativas à peça 29, p 7, e o Sr. Marcelo à peça 35, p. 6.
18.1.	Os responsáveis, em resumo, justificam a aquisição utilizando-se basicamente dos mesmos argumentos informados no relatório de auditoria da CGU, peça 4, p. 73. Destacam que o pregão 9/2010 que contemplava o material não foi efetivado a tempo, acrescentando que a cotação eletrônica foi realizada em função do risco de morte de um paciente menor de idade internado no setor de pediatria, e que o serviço não faz uso regular do material (filtro) além do que, à época, não havia registro de preços para o material.
19.	Resta evidenciado a falta de planejamento voltado para aquisição dos itens em questão, haja vista que o CTI Infantil encontra-se em funcionamento há algum tempo no hospital e, assim, tais rotinas e aquisições já deveriam ser de amplo conhecimento e previsibilidade, inclusive as excepcionalidades. Quanto ao argumento calcado no risco de morte do paciente internado na pediatria, utilizado pelos responsáveis, deve-se observar o intervalo entre a primeira comunicação, datada de 26/1/2010 (peça 35, p. 31) , e a última, datada de 4/3/2010 (peça 35, p. 34) , ou seja, 37 dias, fato que a nosso ver não caracteriza a urgência alegada, a fundamentar uma dispensa de licitação, no alegado caso concreto. 
19.1.	Logo, cabia aos responsáveis atentarem para a vedação do inciso II, art. 24, da Lei 8.666/1993, planejando e/ou verificando adequadamente a execução de despesas, com vistas a preservar a modalidade de licitação adequada e evitar o fracionamento do objeto.
19.2.	Portanto, as justificativas apresentadas por ambos os responsáveis não descaracterizam a irregularidade verificada, qual seja, fracionamento de despesa, formalizada por meio de dispensa de licitação em dissonância com o estabelecido no inciso II do art. 24 da Lei 8.666/1993. Desta forma devem ser rejeitadas.
19.3.	A justificativas apresentadas pelo Sr. Leslie de Albuquerque Aloan para o presente item foram igualmente rejeitadas (peça  21, p. 4) .
20.	Em relação ao item correspondente à empresa DMO Distribuidora de Materiais Ortopédicos Ltda., a Sra. Ediná Alípio Gomes apresenta suas razões de justificativas à peça 29, p 8, e o Sr. Marcelo Viana Araújo à peça 35, p. 6.
20.1.	Os responsáveis justificam a aquisição utilizando-se basicamente dos mesmos argumentos constantes do relatório de auditoria da CGU, peça 4, p. 73, acrescentando, apenas, que o paciente não poderia aguardar a aquisição por meio de um processo regular, que demoraria aproximadamente sessenta dias, e que a aquisição visou atender as necessidades do paciente, portanto, de boa fé.
20.2.	Em resumo, destacaram que não havia registro de preços para o material disponível à época, e que os objetos de ambas as cotações eletrônicas eram diferentes, não caracterizando fracionamento. Informam que os componentes adquiridos eram específicos e de uso pouco corrente, e que um processo de licitação levaria no mínimo sessenta dias para sua realização, tempo que o paciente não dispunha. Por fim argumentam que a aquisição emergencial resultaria em um dispêndio maior.
21.	A alegação de que os materiais são específicos e de pouco uso não descaracteriza a irregularidade, haja vista que o hospital realiza as mais variadas cirurgias de baixa, média e alta complexidade. Nesse caso, também restou evidenciada a falta de planejamento na aquisição dos referidos materiais e, mais uma vez, a utilização das necessidades do paciente como justificativa para o fracionamento observado.
21.1.	Logo, cabia aos responsáveis atentarem para vedação inserida no inciso II, art. 24, da Lei 8.666/1993, planejando e/ou verificando adequadamente a execução de despesas, com vistas a preservar a modalidade de licitação adequada e evitar o fracionamento do objeto.
21.2.	Portanto, as justificativas apresentadas por ambos os responsáveis não descaracterizam a irregularidade verificada, no caso fracionamento de despesa, formalizada por meio de dispensa de licitação em dissonância com o estabelecido no inciso II, art. 24, da Lei 8.666/1993. Portanto, devem ser rejeitadas.
21.3.	A justificativas apresentadas pelo Sr. Leslie de Albuquerque Aloan para o presente item foram igualmente rejeitadas (peça  21, p. 4-5) .
22.	Em relação ao item correspondente à empresa Baalca - Tradução Simultânea, Som & Imagem, a Sra. Ediná Alípio Gomes apresenta suas razões de justificativas, à peça 29, p 8, e o Sr. Marcelo Viana Araújo à peça 35, p. 6-7.
22.1.	Ambos os responsáveis apresentaram basicamente as mesmas justificativas ofertadas pelo Sr. Leslie de Albuquerque Aloan à peça 17, p.7, cuja análise consta da peça 21, p. 5. O acréscimo de informações coube ao Sr. Marcelo Viana Araújo, que por meio dos documentos formalizados à peça 35, p. 40-42, põe em destaque os itens licitados, buscando com isso demonstrar que não houve fracionamento de despesa pelo fato dos mesmos serem diferentes.
23.	Inicialmente cabe destacar que o evento Simpósio Internacional de Anestesiologia é realizado no hospital há, pelo menos, 20 anos, conforme informado pela Sra. Ediná e Sr. Leslie, o que deixa claro, em tese, que o mesmo é um acontecimento previsível, assim como os procedimentos necessários para sua realização.
23.1.	Quanto à especificidade dos equipamentos, com base nos documentos fornecidos pelo Sr. Marcelo, verifica-se que a dispensa de licitação 76/2010 (peça 35, p. 40) trata de fornecimento de computador, tela de projeção frontal, projetor de LCD e mesa para instalação do projetor. O segundo documento refere-se à dispensa de licitação 81/2010, à peça 35, p. 41, e diz respeito ao fornecimento dos seguintes equipamentos: a) 200 receptores sem fio com fones de ouvido; b) sistema completo para cabine (fones acolchoados, microfones profissionais e controle de intérprete) ; c) uma cabine acarpetada com isolação acústica (caso não haja no local) ; e d) um transmissor de RF de sete canais (Duplo sistema) .
23.2.	Diante das alegações encaminhadas e em especial os documentos juntados à peça 35, p. 40-42, verifica-se que a utilidade dos equipamentos constantes na dispensa de licitação 76/2010 para o simpósio está diretamente ligada ao uso dos equipamentos descritos na dispensa 81/2010, isto é, um grupo é inútil sem o outro para o fim a que se destinam, qual seja, tornar viável a sonorização, a produção e o controle das imagens e das falas durante o evento. Portanto, restou claro o fracionamento de despesa em desrespeito aos preceitos contidos no inciso II do art. 24 da Lei 8.666/1993.
23.3.	Logo, cabia aos responsáveis atentarem para vedação inserida no inciso II, art. 24, da Lei 8.666/1993, planejando e/ou verificando adequadamente a execução de despesas, com vistas a preservar a modalidade de licitação adequada e evitar o fracionamento do objeto.
23.4.	Do exposto, conclui-se que as justificativas apresentadas pelos responsáveis para o item em questão devem ser rejeitadas, pois demonstram claramente que a despesa realizada violou o estabelecido no inciso II, art. 24, da Lei 8.666/1993.
23.5.	A justificativas apresentadas pelo Sr. Leslie de Albuquerque Aloan para o presente item foram igualmente rejeitadas (peça  21, p. 5) .
24.	Em relação ao item correspondente à empresa Endomax Comercial Biomédica Ltda., a Sra. Ediná Alípio Gomes apresenta suas razões de justificativas, à peça 29, p 8, e o Sr. Marcelo Viana Araújo à peça 35, p. 7.
24.1.	Ambos os responsáveis apresentaram basicamente as mesmas justificativas ofertadas pelo Sr. Leslie de Albuquerque Aloan à peça 17, p.7, cuja análise consta da peça 21, p. 5, não acrescentando informações novas ou relevantes, com exceção dos documentos à peça 35, p. 43-45, nos quais constam as solicitações para as aquisições, acompanhadas das respectivas descrições das pinças e manipulador uterino.
25.	Diante das razões apresentadas verifica-se que os responsáveis não demonstraram, de forma objetiva, que para o setor de ginecologia as pinças e o manipulador uterino são por demais específicos e, por tal condição, não fazem parte do conjunto de instrumentos usualmente utilizados em cirurgias ginecológicas, além da possível limitação no tocante ao prazo de validade e/ou funcionalidade após a aquisição, fato que justificaria a indisponibilidade em estoque.
25.1.	Também não restou demonstrado que, mesmo havendo planejamento bem elaborado no setor de ginecologia, com vistas a definir e suprir de instrumentos necessários os procedimentos de vídeo cirurgia e/ou às cirurgias convencionais, não haveria condições de impedir o surgimento de um imprevisto que fundamentasse a aquisição por dispensa de licitação das pinças e do manipulador uterino. 
25.2.	Logo, caberia aos responsáveis atentarem para vedação inserida no inciso II, art. 24, da Lei 8.666/1993, planejando e/ou verificando adequadamente a execução de despesas, com vistas a preservar a modalidade de licitação adequada e evitar o fracionamento do objeto.
25.3.	Portanto, conclui-se que as justificativas apresentadas pelos responsáveis para o item em questão devem ser rejeitadas, pois demonstram claramente que a despesa realizada viola o estabelecido no inciso II, art. 24, da Lei 8.666/1993.
25.4.	A justificativas apresentadas pelo Sr. Leslie de Albuquerque Aloan para o presente item foram igualmente rejeitadas (peça  21, p. 5) .
26.	Em relação ao item correspondente à empresa GE Healthcare do Brasil Comércio e Serviços para Equipamentos, a Sra. Ediná Alípio Gomes apresenta suas razões de justificativas à peça 29, p 9, e o Sr. Marcelo Viana Araújo à peça 35, p. 7.
26.1.	Ambos os responsáveis apresentaram basicamente as mesmas justificativas ofertadas pelo Sr. Leslie de Albuquerque Aloan à peça 17, p.7, cuja análise consta da peça 21, p. 5. Não foram acrescentados fatos novos.
26.2.	Em resumo, ambos os responsáveis, a exemplo do Sr. Leslie, argumentam que cada um dos dois processos tinha como objeto a contratação de serviços distintos e necessários ao reparo da Câmara do Serviço de Medicina Nuclear. Esclarecem que o primeiro processo teve como finalidade a contratação de um conjunto de reparos necessários ao perfeito funcionamento do equipamento e que tempos depois ocorreu novo defeito que paralisou o equipamento. O segundo processo destinou-se à correção desse defeito, bem como a necessária calibração. Esclarece que não houve sobreposição ou repetição de serviços. Por fim, declara que o referido equipamento sempre contou com contrato de manutenção, mas que houve um atraso na celebração de novo contrato de manutenção, vindo o equipamento apresentar defeito nesse período.
27.	Com base no que restou consignado na análise dos argumentos apresentados pelo Sr. Leslie, efetuada à peça 21, p. 5-6, observou-se, em consulta ao sistema Siafi 2010, que as datas das notas de empenho (peça 4, p. 65) demonstram que houve um espaço de tempo de aproximadamente trinta e nove dias entre a primeira nota de empenho 2010NE903563 (29/9/2010) e a segunda 2010NE904436 (9/11/2010) . Levando em conta que não houve outros pagamentos e o tempo decorrido entre a primeira nota de empenho e a segunda, a presente instrução considera como aceitáveis os argumentos apresentados, mesmo sem a juntada de documentação que comprove a justificativa.
28.	Em relação ao item correspondente à empresa Slim Empresa de Serviços Especializados, a Sra. Ediná Alípio Gomes apresenta suas razões de justificativas à peça 29, p 9-10, e o Sr. Marcelo Viana Araújo à peça 35, p. 7-8.
28.1.	Para o presente item os responsáveis apresentam os mesmos argumentos ofertados pelo Sr. Leslie de Albuquerque Aloan à peça 17, p. 7-8. 
28.2.	Em síntese, alegam que as despesas visaram à realização de diversos eventos científicos realizados no hospital e que não houve sobreposição ou repetição de serviços. Esclarecem que as contratações ocorreram devido ao escasso tempo entre a confirmação e a realização dos eventos. Por fim informam que poucos fornecedores se habilitaram para participar das cotações eletrônicas ou pregões.
29.	Diante das razões apresentadas verifica-se que os responsáveis não demonstraram, de forma objetiva, que mesmo havendo um planejamento voltado a assegurar eficiência e eficácia no desenvolvimento dos preparativos para os eventos em questão (previsível) não foi possível prever ou minorar as dificuldades encontradas e, por via de consequência, solucioná-las. Aqui, mais uma vez, se utiliza da fragilidade do planejamento para justificar imprevistos ou dificuldades operacionais, conforme põe em destaque a Sra. Ediná Alípio Gomes, em um trecho de sua justificativa para o presente item, à peça 29, p. 9, na forma que segue:
A existência de objetos semelhantes ou iguais e a aquisição com os mesmos fornecedores, não pode levar a conclusão direta de fracionamento de despesa, conforme foi justificado nos itens anteriores. A ausência de sistemas adequados de gestão, o HFSE não possui um sistema de gestão integrado, e de controle de fluxo de documentos - GED, o que leva a Administração a trabalhar sobre informações defasadas e muitas vezes incorretas, ao retrabalho e leva a possibilidade de falhas administrativas.
Vários pontos abordados no relatório comprovam estas falhas operacionais, como a multiplicidade de pedidos, repetição de processos abertos, etc.
29.1.	Logo, caberia aos responsáveis atentarem para vedação inserida no inciso II, art. 24, da Lei 8.666/1993, planejando e/ou verificando adequadamente a execução de despesas, com vistas a preservar a modalidade de licitação adequada e evitar o fracionamento do objeto.
29.2.	Portanto, as justificativas apresentadas por ambos os responsáveis não descaracterizaram o fracionamento de despesa, formalizado por meio de dispensa de licitação. Desta forma, devem ser rejeitadas.
29.3.	A justificativas apresentadas pelo Sr. Leslie de Albuquerque Aloan para o presente item foram igualmente rejeitadas (peça  21, p. 6) .
Síntese das justificativas apresentadas para o item a.2da audiência
30.	Inicialmente à apresentação das justificativas e as correspondentes análises, vale destacar que o item a.2 da audiência abrange questões pertinentes às seguintes dispensas de licitação: 37/10, 201/2010, 202/2010, 101/2010, 181/2010, 100/2010, 161/2010.
Análise
31.	Em relação às dispensas 37/2010, 201/2010 e 202/2010, relacionadas à contratação da empresa Oxylife Oxigênio Terapia Hiperbárica (peça 4, p. 67, quadro V) , vale destacar que as justificativas apresentadas pelos responsáveis são as mesmas já protocoladas pelo Sr. Leslie de Albuquerque Aloan à peça 21, p. 6, cuja análise considerou aceitáveis os argumentos apresentados, haja vista tratarem-se de mandados judiciais.
32.	Em relação à dispensa 101/2010, relacionada à contratação da empresa Fire Centro (peça 4, p. 67, quadro V) , a Sra. Ediná Alípio Gomes apresenta suas razões de justificativas, à peça 29, p 12-13, e o Sr. Marcelo Viana Araújo à peça 35, p. 8.
33.	Em síntese os responsáveis justificam a dispensa na contratação de empresa para recarregar, testar equipamentos e realizar serviços complementares contra incêndio, alegando que as contratações foram realizadas em conformidade com a NBR 12.692 do lNMETRO e com o COSC1P (Código de Segurança Contra Incêndio e Pânico) do CBMERJ, incluindo registro na entidade competente, o atestado de capacidade técnica e o profissional detentor de atestado de responsabilidade técnica (ART) e o registro no CREA.
34.	Diante do entendimento expresso pelos responsáveis, no sentido de classificar a recarga de extintor como sendo serviço de engenharia, deve-se observar que no caso em tela o serviço contratado (a aquisição e/ou recarga) não deve ser confundido com serviço de engenharia propriamente dito. Na verdade trata-se de uma simples aquisição de um equipamento novo ou a troca da carga de gás ou pó químico do equipamento do hospital, recarga essa que deve ser orientada por um engenheiro registrado no CREA. Em relação a essa questão segue abaixo reprodução resumida de decisões dos tribunais superiores de justiça no sentido da desnecessidade de registro de empresas que recarregam e comercializam extintores de incêndio nos conselhos regionais de engenharia e arquitetura. 
Processo: AC 435690 CE 2005.81.00.000689-5
Relator (a) : Desembargadora Federal Margarida Cantarelli
Julgamento: 03/03/2008 
Órgão Julgador: Quarta Turma
Publicação: Fonte: Diário da Justiça - Data: 02/04/2008 - Página: 891 - Nº: 63 - Ano: 2008
Ementa
EMENTA: ADMINISTRATIVO. CREA. COMÉRCIO DE EQUIPAMENTOS DE COMBATE A INCÊNDIO E RECARGA DE EXTINTORES. INEXISTÊNCIA DE OBRIGATORIEDADE DE REGISTRO.
I. Não está obrigada ao registro no Conselho Regional de Engenharia, Arquitetura e Agronomia a empresa que comercializa equipamento de combate a incêndio, faz a manutenção e recarga de extintores, por não se enquadrar tal atividade na classificação de prestação de serviços de engenharia, arquitetura e agronomia, regulados pela Lei 5.194/66.
Processo: REOMS 6148 GO 0006148-52.2011.4.01.3500
Relator (a) : DESEMBARGADOR FEDERAL LUCIANO TOLENTINO AMARAL
Julgamento: 24/01/2012
Órgão Julgador: SÉTIMA TURMA
Publicação: e-DJF1 p.845 de 03/02/2012
Ementa
ADMINISTRATIVO - PROCESSUAL CIVIL - MANDADO DE SEGURANÇA - EMPRESA DO RAMO DE COMÉRCIO E MANUTENÇÃO/RECARGA DE EXTINTORES DE INCÊNDIO - INSCRIÇÃO/REGISTRO NO CREA (GO) : INEXIGÍVEL - PRECEDENTES: STJ (T1 E T2) E TRF1 (T8) - REMESSA OFICIAL NÃO PROVIDA.
1- A empresa que atua no ramo de comércio e manutenção/recarga de extintores de incêndio não está sujeita à inscrição/registro no CREA, consoante precedentes do STJ e do TRF1. 2- Remessa oficial não provida. 3- Peças liberadas pela Relatora, em Brasília, 24 de janeiro de 2012., para publicação do acórdão. Veja também: AgRg no REsp 1.005.523, STJ AgRg no REsp 1.096.788, STJ REOMS 1997.01.00.015856-5, TRF1
34.1.	Diante da não obrigatoriedade do registro no CREA da empresa que comercializa recarga ou extintores, as justificativas apresentadas no sentido de classificar as despesas de aquisição, troca ou recarga dos extintores como serviço de engenharia não procede, devendo ambas as justificativas ser rejeitadas.
34.2.	As justificativas apresentadas pelo Sr. Leslie de Albuquerque Aloan para o presente item foram igualmente rejeitadas (peça  21, p. 6) .
35.	Em relação às despesas realizadas por meio da dispensa de licitação 181/2010, relacionada à contratação da empresa AGL (peça 4, p. 67, quadro V) , a Sra. Ediná Alípio Gomes apresenta suas razões de justificativas à peça 29, p 13, e o Sr. Marcelo Viana Araújo à peça 35, p. 9.
35.1	Em síntese a Sra. Ediná alega que as atividades de instalação e manutenção de equipamentos, objeto da dispensa em questão, devem ser executadas por pessoa física e/ou jurídica devidamente registrada na entidade competente e sob a responsabilidade técnica de profissional legalmente habilitado.
35.2. 	O Sr. Marcelo argumenta, em resumo, que devido à pesquisa realizada pelo serviço de engenharia concluiu-se que a contratação se enquadrava no art. 24, inciso I, da Lei 8.666/1993.
36.	O objeto da contratação por dispensa foi a manutenção de equipamentos eletrônicos, e não de serviço de engenharia, como previsto no inciso I, art. 24, da Lei 8.666/1993. Da mesma forma, a exemplo do item precedente, de forma contrária ao entendimento dos responsáveis, inexiste a obrigação do registro no conselho de engenharia da empresa ou do profissional competente, não tendo tal serviço natureza de engenharia. Da leitura do documento constante à peça 35, p. 46, com descrição 'prestação de serviço de conserto de diversos equipamentos localizados nos Serviços de Hemoterapia (Banco de Sangue) e Anatomia Patológica', percebe-se que se trata unicamente de reparo e/ou manutenção de equipamentos, em nada relacionado a serviço de engenharia. 
36.1.	Portanto, diante a ausência de argumentos e/ou informações que caracterizem que o serviço contratado por dispensa tinha a natureza de serviço de engenharia, consoante inciso I, art. 24, da Lei 8.666/1993, as justificativas apresentadas por ambos os responsáveis devem ser rejeitadas.
36.2.	A justificativas apresentadas pelo Sr. Leslie de Albuquerque Aloan para o presente item foram igualmente rejeitadas (peça  21, p. 7) .
37.	Em relação às despesas realizadas por meio da dispensa de licitação 161/2010, relacionada à contratação da empresa Gideao (peça 4, p. 67, quadro V) , a Sra. Ediná Alípio Gomes apresenta suas razões de justificativas à peça 29, p 13-14, e o Sr. Marcelo Viana Araújo à peça 35, p. 9.
37.1.	Observa-se que ambos os responsáveis apresentaram as mesmas justificativas trazidas aos autos pelo Sr. Leslie de Albuquerque Aloan à peça 17, p. 10, de que os serviços foram executados por pessoas físicas e/ou jurídicas devidamente registradas na entidade competente, sob a responsabilidade técnica de profissional legalmente habilitado e, portanto, enquadrando como serviço de engenharia, conforme inciso I, art. 24, da Lei 8.666/1993.
38.	Considerando tratar-se da mesma irregularidade analisada no item anterior - serviços de reparo e/ou manutenção que não se enquadram nos termos do preceituado no inciso I, art. 24, da Lei 8.666/1993, somos pela rejeição das razões de justificativas apresentadas pelos responsáveis.
38.1.	As justificativas apresentadas pelo Sr. Leslie de Albuquerque Aloan para o presente item foram igualmente rejeitadas (peça  21, p. 7) .
39.	Concluindo a primeira parte das análises das justificativas apresentadas pela Sra. Ediná Alípio Gomes e pelo Sr. Marcelo Viana Araújo, em atendimento aos itens a.1 e a.2 da audiência, tem-se que, em comparação aos elementos de defesa apresentados por ocasião da fiscalização, pela CGU, das contas anuais (peça 4) , aliado aos argumentos anteriormente apresentados pelo outro responsável, Sr. Leslie de Albuquerque Aloan, quando do exercício do contraditório em resposta à audiência promovida, não foram acrescentados fatos novos capazes de descaracterizar e/ou justificar as irregularidades tratadas nestes autos, à exceção dos itens tratados nos parágrafos 26-27 e 30-31.
39.1. 	As justificativas para inexigibilidade ou dispensa de licitação devem estar circunstancialmente motivadas, condição essa que não foi demonstrada. Percebe-se que essas irregularidades são recorrentes, normalmente se pautando em necessidades especiais dos pacientes ou na indisponibilidade de materiais e/ou equipamentos, fruto do planejamento precário.
39.2.	Em face do exposto, conclui-se pela rejeição das razões de justificativa apresentadas pelos responsáveis, e a consequente aplicação da multa prevista no art. 58 da Lei 8.443/1992, em decorrência do não enquadramento de determinados objetos como obra ou serviço de engenharia, extrapolando o limite para dispensa de licitação, além das dispensas de licitação realizadas com objetos iguais ou semelhantes adquiridos com os mesmos fornecedores, configurando fracionamento de despesas, em desacordo com o estabelecido nos inciso I e II, art. 24, da Lei 8.666/1993, à exceção das situações informadas nos parágrafos 26-27 e 30-31.
Responsáveis: 
a)	Leslie de Albuquerque Aloan (CPF: XXX.241.507-XX) , Diretor Geral no período de 1/1/2010 a 31/12/2010
b)	Marcelo Viana Araújo (CPF: XXX.448.207-XX) , Gerente de Área Técnica no período de 1/1/2010 a 10/8/2010; e
c)	Ediná Alípio Gomes (CPF: XXX.545.027-XX) , Gerente de Área Técnica no período de 5/8/2010 a 31/12/2010.
Síntese das justificativas apresentadas para o item b.1da audiência
40.	Preliminarmente às análises das razões de justificativas apresentadas pela Sra. Ediná Alípio Gomes (peça 29, p. 15-28) e pelo Sr. Marcelo Viana Araújo (peça 35, p. 9-13) , é importante ressaltar que a instrução anterior, à peça 21, p. 8, ao analisar os elementos de defesa encaminhados pelo Sr. Leslie de Albuquerque Aloan, em resposta ao questionamento referente ao mesmo item, destaca que o referido responsável já fora apenado com a multa prevista no art. 58 da Lei 8.443/1992, consoante Acórdão 891/2010-TCU-Plenário, no âmbito do processo de Representação TC Processo 009.118/2009-5, por autorizar a realização de pagamentos indenizatórios, sem cobertura contratual, no exercício em exame. A ciência da deliberação se deu em 24/5/2010, conforme demonstrado no documento 45553743, p. 2, que integra os autos do processo mencionado. O acórdão citado determinou o que segue:
Acórdão 891/2010-TCU-Plenário
9.3. rejeitar as justificativas apresentadas por Leslie de Albuquerque Aloan e aplicar-lhe multa no valor de R$ 5.000,00, a ser recolhida aos cofres do Tesouro Nacional atualizada monetariamente a partir do dia seguinte ao do término do prazo abaixo estipulado até a data do pagamento;
 (...) 
9.6. determinar ao HSE/RJ e ao HGB que:
9.6.1. planejem adequadamente suas aquisições de bens e serviços, de maneira a evitar pagamentos sem cobertura contratual;
9.6.2. instaurem ou concluam, com a brevidade possível, procedimentos licitatórios destinados a regularizar pagamentos hoje feitos a título indenizatório por aquisições sem amparo contratual;
40.1.	A determinação acima foi monitorada no processo TC Processo 013.000/2011-0, cuja instrução técnica concluiu, em 4/6/2013, pelo encaminhamento dos autos ao Gabinete do Ministro Relator com proposta de rejeição das razões de justificativa apresentadas pelo atual diretor do hospital e aplicação da multa prevista no inciso VII, art. 268, do Regimento Interno/TCU, em razão da continuidade do pagamento de despesas a título indenizatório, em descumprimento às determinações contidas no item 9.6 do acórdão acima citado.
40.2.	Em relação aos pagamentos sem respaldo contratual, verificados pela CGU no relatório anual de contas (peça 4) , cumpre destacar que os mesmos foram apresentados na forma que segue:
a) 	quadro XII: pagamentos sem respaldo contratual em 2010 (peça 4, p. 106-110) ; 
b) 	quadro XIII: pagamentos indenizatórios em 2010 (peça 4, p. 112-113) ; e 
c) 	quadro XIV: pagamentos indenizatórios ocorridos durante o exercício de 2010, para as empresas constantes do Acórdão 891/2010-TCU-Plenário.
41.	Em atendimento ao item b.1 da audiência a Sra. Ediná Alípio Gomes apresentou suas razões de justificativas à peça 29, p. 15-28, e o Sr. Marcelo Viana Araújo à peça 35, p. 9-12.
Análise
41.2.	As justificativas apresentadas pelos responsáveis com vistas a justificar os pagamentos por indenização feitos à empresa Ibrowse - Consultoria & Informática Ltda., no total de R$ 669.666,74, foram as mesmas encaminhadas pelo Sr. Leslie de Albuquerque Aloan à peça 17, p. 15, já analisadas à peça 21, p. 9.
42.	Quanto às razões apresentadas por ambos os responsáveis, vale destacar que a unidade já havia tomado ciência da gravidade que envolve pagamentos sem respaldo contratual, fato que originou, inclusive, na aplicação de multa ao Sr. Leslie de Albuquerque Aloan (ciência do Acórdão 891/2010-TCU-Plenário se deu em 24/5/2010) , 3 meses antes do primeiro pagamento, que ocorreu em agosto de 2010 (peça 4, p. 106, quadro XII) . Além disso, observa-se que, mesmo cientes do acórdão, não foram adotadas providências com vistas a sanear a irregularidade, que ocorreram nos meses de agosto a novembro de 2010.
42.1.	Desta forma, conclui-se que as razões de justificativas apresentadas pelos responsáveis devem ser rejeitadas, em razão do estabelecido nos arts. 59 e 60 da Lei 8.666/1993, e em decorrência do não cumprimento dos itens 9.6.1 e 9.6.2 do referido acórdão.
42.2.	A justificativas apresentadas pelo Sr. Leslie de Albuquerque Aloan para o presente item foram igualmente rejeitadas (peça  21, p. 9) .
43.	Quanto aos pagamentos à empresa Microview, a Sra. Ediná Alípio Gomes apresentou suas razões de justificativas à peça 29, p. 17, e o Sr. Marcelo Viana Araújo à peça 35, p. 10-11.
44.	Os argumentos de ambos os responsáveis foram os mesmos apresentados pelo Sr. Leslie de Albuquerque Aloan (peça 17, p. 15) e à CGU (peça 4, p. 117) , analisados à peça 21, p. 9. 
44.1.	Esses pagamentos não figuram no quadro XIV (peça 4, p. 121-122) , que trata de pagamentos indenizatórios constantes do acórdão citado acima. 
44.2.	O total pago por empenho à referida empresa foi de R$ 1.058.270,00, referentes aos meses de setembro a novembro de 2010, conforme descrito no quadro XII, à peça 4, p. 106 (relatório de auditoria anual da CGU) , portanto, em datas posteriores à ciência do acórdão em tela. 
44.3.	As justificativas resumem-se na complexidade do processo, no que se refere à elaboração do projeto básico e/ou termo de referência, em decorrência do quantitativo. Argumentam ainda que a especificidade dos equipamentos e o surgimento de novas tecnologias determinaram o refazimento da documentação e a sua adequação à realidade orçamentária da unidade, o que gerou o atraso e a ocorrência verificada.
44.4.	As justificativas apresentadas por ambos os responsáveis evidenciam a falta de planejamento adequado nas aquisições de bens e serviços, sem levar em conta o teor do Acórdão 891/2010-TCU-Plenário.
44.5.	Diante do exposto, conclui-se que as razões de justificativas apresentadas pelos responsáveis devem ser rejeitadas, em razão do estabelecido nos arts. 59 e 60 da Lei 8.666/1993, e em decorrência do não cumprimento dos itens 9.6.1 e 9.6.2 do acórdão citado.
44.6.	As justificativas apresentadas pelo Sr. Leslie de Albuquerque Aloan para o presente item foram igualmente rejeitadas (peça  21, p. 9) .
45.	Quanto aos pagamentos realizados à empresa Toesa Service Ltda., no valor total de R$ 50.150,00 (peça 4, p. 108, quadro XII) , a Sra. Ediná Alípio Gomes apresentou suas razões de justificativas à peça 29, p. 18, e o Sr. Marcelo Viana Araújo à peça 35, 11.
46.	As justificativas apresentadas são as mesmas encaminhadas pelo Sr. Leslie de Albuquerque Aloan à peça 17, p. 15, apontando, em resumo, que o fato se deu em virtude do distrato solicitado pela empresa Bem Guanabara Emergências Medicas Ltda., em 14/8/2008, contudo, não esclareceram a razão para a repetição da ocorrência por 3 anos seguidos.
46.1.	Em vista da não apresentação de novos elementos e considerando o acórdão citado acima, conclui-se que as justificativas apresentadas pelos responsáveis devem ser rejeitadas, por contrariar o estabelecido nos arts. 59 e 60 da Lei 8.666/1993.
46.2.	As justificativas apresentadas pelo Sr. Leslie de Albuquerque Aloan para o presente item foram igualmente rejeitadas (peça  21, p. 9) .
47.	Quanto aos pagamentos realizados à empresa Labor Med Aparelhagem de Precisão Ltda., no valor total de R$ 297.400,00 (peça 4, p. 108, quadro XII) , a Sra. Ediná Alípio Gomes apresentou suas razões de justificativas à peça 29, p. 18, e o Sr. Marcelo Viana Araújo à peça 35, p. 11.
48.	Observou-se que os argumentos de ambos os responsáveis foram os mesmos apresentados pelo Sr. Leslie de Albuquerque Aloan (peça 17, p. 16) e à CGU (peça 4, p. 117) , quais sejam, que dívidas passadas foram pagas em parcelas, não tendo esclarecido que dívidas são essas e nem os motivos de sua ocorrência. 
48.1.	Portanto, conclui-se que as justificativas apresentadas pelos responsáveis devem ser rejeitadas, em razão do estabelecido nos arts. 59 e 60 da Lei 8.666/1993.
48.2.	As justificativas encaminhadas pelo Sr. Leslie de Albuquerque Aloan para o presente item foram igualmente rejeitadas (peça  21, p. 9-10) .
49.	Em relação aos pagamentos feitos à empresa Angels's Serviços Técnicos Ltda., no valor total de R$ 6.968.676.41, meses de janeiro a março e julho a outubro de 2010 (peça 4, p. 108, quadro XII) , a Sra. Ediná Alípio Gomes apresentou suas razões de justificativas à peça 29, p. 18. Quanto ao Sr. Marcelo Viana Araújo, verificou-se, ao longo da peça 35, que o mesmo não apresentou razões de justificativas para este item, devendo ser considerado revel, portanto.
50.	Observou-se que os argumentos apresentados pela Ediná Alípio Gomes são idênticos aos apresentados pelo Sr. Leslie de Albuquerque Aloan, à peça 17, p. 16. Não houve acréscimo de novos elementos.
50.1.	Da mesma forma que o Sr. Leslie de Albuquerque Aloan, a Sra. Ediná não esclareceu os pagamentos realizados após o mês de junho/2010, haja vista que os anteriores estavam amparados por uma contratação emergencial, no prazo de 90 dias, permitida pelo NAJ/AGU. Portanto, diante da ausência de novos elementos capazes de alterar o posicionamento adotado quando da análise das razões do Sr. Leslie, à peça 21, p. 16, conclui-se que suas razões de justificativas devem ser rejeitadas, em razão do estabelecido nos arts. 59 e 60 da Lei 8.666/1993. 
50.2.	As justificativas apresentadas pelo Sr. Leslie de Albuquerque Aloan para o presente item foram igualmente rejeitadas (peça  21, p. 10) .
60.	Em relação aos pagamentos feitos à empresa Berkeley Equipamentos Médicos Ltda., no valor total de R$ 5.356.096,50, meses de janeiro (R$ 4.909.755,95) e dezembro (R$ 446.341,45) de 2010, (peça 4, p. 106, quadro XII) , a Sra. Ediná Alípio Gomes apresentou suas razões de justificativas à peça 29, p. 18, não tendo o Sr. Marcelo Viana Araújo apresentado suas razões para esse item.
61.	Observou-se que os argumentos apresentados pela Sra. Ediná Alípio Gomes são idênticos aos apresentados pelo Sr. Leslie à peça 17, p. 16. 
61.1.	Portanto, diante da ausência de informações capazes de alterar o convencimento firmado em relação aos pagamentos realizados, conclui-se que as razões de justificativas apresentadas pela Sra. Ediná Alípio Gomes devem ser rejeitadas, em virtude do estabelecido nos arts. 59 e 60 da Lei 8.666/1993. Atribuindo-se à irregularidade também ao Sr. Marcelo Viana Araújo, em razão da revelia verificada para esse item.
61.2. 	As justificativas apresentadas pelo Sr. Leslie de Albuquerque Aloan para o presente item foram igualmente rejeitadas (peça  21, p. 10-11) .  
62.	Em relação aos pagamentos feitos à empresa GMT Eletromédica, no valor total de R$ 925.870,00, (peça 4, p. 108-110, quadro XII) , a Sra. Ediná Alípio Gomes apresentou suas razões de justificativas à peça 29, p. 19, não tendo o Sr. Marcelo Viana Araújo apresentado quaisquer elementos de defesa para esse item, vide peça 35.
62.1.	Cabe recordar que, por meio do Acórdão 891/2010-TCU-Plenário, o responsável, Sr. Leslie de Albuquerque Aloan, também foi multado por pagamentos realizados a referida empresa, com o diferencial que o pagamento aqui discutido ocorreu após a ciência desse acórdão, no mês de julho de 2010, no valor de R$ 168.340,00 (peça 4, p. 122, quadro XIV) .
63.	A Sra. Ediná Alípio Gomes apresentou os mesmos argumentos encaminhados pelo Sr. Leslie de Albuquerque Aloan à peça 17, p. 17, consistindo no atraso, por parte da empresa, do treinamento e da implantação dos equipamentos, cuja análise fora efetuada à peça 21, p. 11.
63.2.	Portanto, em vista que a irregularidade permanece sem justificativa plausível, conclui-se que as razões de justificativas apresentadas pela Sra. Ediná Alípio Gomes devem ser rejeitadas, em razão do estabelecido nos arts. 59 e 60 da Lei 8.666/1993, alcançando, inclusive, o Sr. Marcelo Viana Araújo, em razão da revelia verificada para esse item.
63.3.	As justificativas apresentadas pelo Sr. Leslie de Albuquerque Aloan para o presente item foram igualmente rejeitadas (peça  21, p. 10-11) .
64.	Em relação aos pagamentos feitos à empresa Braservice Informática Ltda., no valor total de R$ 38.608.33 (peça 4, p. 110, quadro XII) , a Sra. Ediná Alípio Gomes apresentou suas razões de justificativas à peça 29, p. 19, não tendo o Sr. Marcelo Viana Araújo apresentado quaisquer elementos de defesa para esse item, vide peça 35.
64.1.	Vale destacar que a indicação dessa empresa no quadro XIV - Pagamentos indenizatórios, durante o exercício de 2010, em referência às empresas relacionadas no Acórdão 891/2010-TCU-Plenário, foi um equívoco, pois não consta da representação qualquer menção, conforme reprodução extraída da instrução (doc. 44.255.218-1) que listou os pagamentos sob apuração, nos autos do processo de Representação TC Processo 009.118/2009-5, que originou o acórdão citado:
Trecho da página 2 da Instrução (doc. 44.255.218-1-TC Processo 009.118/2010-5) 
Processo HSE 33433-005661/2009-37 (Siemens Ltda.) 
Processo HSE 33433-005658/2009-13 (Jav-Med Tec. em Eletroelet. Ltda.ME) 
Processo HSE 33433-005662/2009-81 (Damovo Brasil S/A) 
Processo HSE 33433-009047/2009-44 (Criometal Engenharia Ltda.) 
Processo HSE 33433-009049/2009-33 (GMT Eletromédica Com. e Repres. Ltda.) 
Processo HSE 33433-009050/2009-68 (Shimadzu do Brasil Com. Ltda.) 
Processo HSE 33433-009051/2009-11 (AGA S/A) 
Processo HSE 33433-009052/2009-57 (Air Liquide Brasil Ltda.) 
Processo HSE 33433-009053/2009-00 (Air Products Gases Industriais Ltda.) 
Processo HSE 33433-009054/2009-46 (Embratel/Telemar S/A) 
Processo HSE 33433-009055/2009-91 (Labormed Aparelhagem de Prec. Ltda.) 
64.2.		           	Em resumo, a Sra. Ediná Alípio Gomes mantém a justificativa apresentada no relatório anual de contas da CGU (peça 4, p. 118) , que igualmente fora utilizada pelo Sr. Leslie de Albuquerque Aloan à peça 17, p. 17, qual seja, prorrogação, por curto espaço de tempo, em função de dificuldades operacionais resultante da aquisição de novos equipamentos, cuja análise consta à peça 21, p. 11.
65.	Tendo em vista as justificativas apresentadas, aliado a materialidade envolvida, R$ 38.608.33, conclui-se que, neste caso concreto, devem ser acatadas, atribuindo-se o mesmo efeito ao Srs. Marcelo Viana Araújo e Leslie de Albuquerque Aloan. 
66.	Em relação aos pagamentos feitos à empresa CM Couto Sistemas Contra Incêndios Ltda., no valor total de R$ 100.468,50 (peça 4, p. 110, quadro XII) , a Sra. Ediná Alípio Gomes apresentou suas razões de justificativas à peça 29, p. 19, e o Sr. Marcelo Viana Araújo à peça 35, p. 11.
66.1.	Em resumo, os responsáveis apresentam as mesmas as justificativas constantes do relatório anual de contas da CGU (peça 4, p. 118) , a exemplo do Sr. Leslie de Albuquerque Aloan (peça 17, p. 17) , quais sejam, que os pagamentos sem contrato foram realizados em decorrência dos atrasos administrativos ocorridos no fechamento do certame licitatório. 
67.	Diante do exposto, conclui-se que as razões de justificativas apresentadas pelos responsáveis devem ser rejeitadas, em razão do estabelecido nos arts. 59 e 60 da Lei 8.666/1993.
67.1.	A justificativas apresentadas pelo Sr. Leslie de Albuquerque Aloan para o presente item foram igualmente rejeitadas (peça  21, p. 10-11) .
68.	Em relação aos pagamentos feitos à empresa Air Liquide Brasil Ltda., no valor total de R$ 1.296,00, ocorrido em fevereiro de 2010 (peça 4, p. 110, quadro XII) , a Sra. Ediná Alípio Gomes apresentou suas razões de justificativas à peça 29, p. 19, e o Sr. Marcelo Viana Araújo à peça 35, p. 12.
68.1.	Ambos responsáveis apresentaram as mesmas justificativas constantes do relatório anual de contas da CGU (peça 4, p. 118) , a exemplo do Sr. Leslie de Albuquerque Aloan (peça 17, p. 17) , quais sejam, em síntese, que o pagamento ocorrera devido à falta de controles administrativos adequados.
69.	A alegação de ausência de controles eficazes na gestão de contratos não é justificativa plausível para se realizar pagamento em desacordo com o estabelecido nos arts. 59 e 60 da Lei 8.666/1993, mesmo levando-se em conta o pequeno valor. Portanto, diante dos argumentos apresentados, conclui-se que as razões de justificativas desses responsáveis devem ser rejeitadas.
69.1.	As justificativas apresentadas pelo Sr. Leslie de Albuquerque Aloan para o presente item foram igualmente rejeitadas (peça  21, p. 11) .
70.	Em relação aos pagamentos feitos à empresa Siemens Ltda., no valor total de R$ 107.004,00, ocorrido em fevereiro de 2010 (peça 4, p. 110, quadro XII) , a Sra. Ediná Alípio Gomes apresentou suas razões de justificativas à peça 29, p. 19, e o Sr. Marcelo Viana Araújo à peça 35, p. 12.
70.1.	Os responsáveis apresentaram as mesmas justificativas que o Sr. Leslie de Albuquerque Aloan (peça 17, p. 17) , cuja análise se encerra à peça 21, p. 11.
80.	Em resumo, alegam que o pagamento se deu em razão do atraso gerado pela nova empresa na implantação e treinamento dos equipamentos, não trazendo esclarecimentos adicionais que justifiquem o pagamento da ordem R$ 107.004,00, sem contrato. Desta forma, conclui-se que as razões de justificativas desses responsáveis devem ser rejeitadas, em razão do estabelecido nos arts. 59 e 60 da Lei 8.666/1993.
80.1.	As justificativas apresentadas pelo Sr. Leslie de Albuquerque Aloan para o presente item foram igualmente rejeitadas (peça  21, p. 12) .
81.	Em relação aos pagamentos feitos às empresas Embratel e Telemar, no valor total de R$ 491.555,92 (Telemar) e R$ 4.284.68 (Embratel) , ocorridos em janeiro de 2010, a Sra. Ediná Alípio Gomes apresentou suas razões de justificativas à peça 29, p. 19, e o Sr. Marcelo Viana Araújo à peça 35, p. 12.
81.1.	Ambos responsáveis apresentaram as mesmas as justificativas que o Sr. Leslie de Albuquerque Aloan (peça 17, p. 17) , analisadas à peça 21, p. 12, que em síntese informam que o pagamento se dera em decorrência da falta de pessoal qualificado, o que inviabilizou a elaboração do projeto básico e/ou termo de referência para a prestação dos serviços. 
82.	As razões de justificativas apresentadas não estão acompanhadas de esclarecimento adicionais que justifiquem os pagamentos da ordem R$ 491.555,92 (Telemar) e de R$ 4.284.68 (Embratel) , sem contrato, ou amparados pelo art. 59 da Lei 8.666/1993. Portanto, conclui-se pela rejeição, por estarem em desacordo com o estabelecido nos arts 59 e 60 da Lei 8.666/1993.
82.1.	As justificativas apresentadas pelo Sr. Leslie de Albuquerque Aloan para o presente item foram igualmente rejeitadas (peça  21, p. 12) .
83.	Em relação aos pagamentos feitos à empresa Rio Med Equipamentos Biomédicos Ltda., no valor total de R$ 3.033,33, ocorrido em abril de 2010, a Sra. Ediná Alípio Gomes apresentou suas razões de justificativas à peça 29, p. 19, e o Sr. Marcelo Viana Araújo à peça 35, p. 12.
83.1.	Ambos apresentaram as mesmas as justificativas que o Sr. Leslie de Albuquerque Aloan (peça 17, p. 17) , analisadas à peça 21, p. 12, que em resumo aponta para um atraso da administração, por razões diversas, que durou 13 dias, postergando o início da vigência do novo contrato.
84.	Mais uma vez as razões de justificativas apresentadas não estão acompanhadas de esclarecimentos adicionais que justifiquem o pagamento ocorrido, portanto, devem ser rejeitadas, em razão do estabelecido nos arts. 59 e 60 da Lei 8.666/1993.
84.1.	As justificativas apresentadas pelo Sr. Leslie de Albuquerque Aloan para o presente item foram igualmente rejeitadas (peça  21, p. 12) .
84.2.	Em face do exposto, conclui-se pela rejeição das razões de justificativa apresentadas, com base nos art. 59 e 60 da Lei 8.666/1993, e a consequente proposição pelo julgamento da irregularidade das contas dos responsáveis em análise, acrescida da aplicação regulamentar de multa, em decorrência dos atos praticados com violação ao estabelecido nos arts. 59 e 60 da Lei 8.666/1993, além do não atendimento às determinações constantes nos itens 9.6.1 e 9.6.2 do Acórdão 891/2010-TCU-Plenário.
85.	Adiante segue a relação dos pagamentos realizados após a ciência do mencionado acórdão (peça 4, p. 121-122, quadro XIV) :
	Empresa
	Data/ Valor (R$) 

	Angel's Serviços Técnicos Ltda.
	8/9/2010 - 804.731,70
8/10/2010 - 802.226,06
23/11/2010 - 798.659,37
30/11/2010 - 814.663,25
31/12/2010 - 1.522.832.30

	Berkeley Equipamentos Médicos Ltda.
	31/12/2010 - 446.341,45

	Ibrowse - Consultoria & Informática Ltda.
	15/10/2010 - 162.523,78
18/10/2010 - 175.469,00
23/11/2010 - 165.996,67
14/12/2010 - 165.677,29

	Labor Med Aparelhagem de Precisão Ltda.
	16/6/2010 - 185.875,00
12/7/2010 - 74.350,00

	GMT Eletromédica
	12/7/2010 - 168.340,00

86.	Indicação das condutas, irregularidades e responsáveis:
Conduta: Autorização, por força do cargo, de pagamentos originários de empenhos emitidos sem o devido respaldo contratual, em desacordo com os arts. 59 e 60 da Lei 8.666/1993, com o agravante dos pagamentos terem sido realizados após a ciência do Acórdão 891/2010-TCU-Plenário (empresas Angel's Serviços Técnicos Ltda. - setembro a dezembro de 2010; Berkeley Equipamentos Médicos Ltda. - dezembro de 2010; Ibrowse - Consultoria & Informática Ltda. - outubro a dezembro de 2010; Labor Med Aparelhagem de Precisão Ltda. - junho a julho de 2010; GMT Eletromédica - julho de 2010.
Irregularidade: 
a) 	dispensas por valor, fundamentadas nos incisos II, art. 24, da Lei 8.666/1993, com objetos iguais ou semelhantes adquiridos com os mesmos fornecedores, configurando fracionamento de despesas;
a.1)	processos fundamentados no inciso I, art. 24, da Lei 8.666/93, com objetos não enquadrados como obra ou serviço de engenharia, extrapolando o limite para dispensa de licitação; e,
b)	pagamentos indenizatórios sem cobertura contratual, em desacordo com os arts. 59 e 60 da Lei 8.666/1993, com o agravante do não cumprimento das determinações constantes nos itens 9.6.1 e 9.6.2 do Acórdão 891/2010-TCU-Plenário.
Responsáveis: 
a)	Leslie de Albuquerque Aloan (CPF: XXX.241.507-XX) - Diretor Geral, período de 1/1/2010 a 31/12/2010
b)	Marcelo Viana Araújo (CPF: XXX.448.207-XX) - Gerente de Área Técnica, período de 1/1/2010 a 10/8/2010; e,
c)	Ediná Alípio Gomes (CPF: XXX.545.027-XX) - Gerente de Área Técnica, período de 5/8/2010 a 31/12/2010.
INFORMAÇÕES ADICIONAIS
87.	Importa registrar que os pagamentos sem respaldo contratual analisados nesta instrução são os mesmos que constam do relatório de demanda especial 00190.010225/2011-45, elaborado pela Controladoria Geral da União/CGU (peça 18) , que também verificou a ocorrência desses mesmos pagamentos ocorridos no hospital no período de 2010/2011, dentre outros assuntos. Os desdobramentos desse relatório especial estão sendo monitorados por meio do processo TC Processo 014.054/2012-4, que originou o Acórdão 4889/2012-TCU-Primeira Câmara, cuja sessão data de 21/8/2012. Por tal motivo deixou-se de incluir os pagamentos observados nesse relatório especial nas audiências encaminhadas para a Sra. Ediná Alípio Gomes e Sr. Marcelo Viana Araújo.
CONCLUSÃO
88.	As ressalvas apontadas pela CGU são relacionadas: ao fracionamento de despesas fundamentadas no inciso II, art. 24, da Lei 8.666/93; as dispensas fundamentadas no inciso I do mesmo artigo; e, aos pagamentos por empenho, sem respaldo contratual, incorretamente enquadrados no art. 59 da Lei 8.666/93, foram realizadas as audiências dos responsáveis, Sr. Leslie de Albuquerque Aloan (CPF: XXX.241.507-XX) , Diretor Geral, período de 1/1/2010 a 31/12/2010; Sra. Ediná Alípio Gomes (CPF: XXX.545.027-XX) , Gerente de Área Técnica, período de 5/8/2010 a 31/12/2010; e Sr. Marcelo Viana Araújo (CPF: XXX.448.207-XX) , Gerente de Área Técnica, período de 1/1/2010 a 10/8/2010.
88.1.	As análises das audiências encaminhadas pelos três responsáveis restaram conclusas pela rejeição e aplicação de multa, à exceção das razões de justificativa apresentadas nos parágrafos 26-27, 30-31 e 64 a 65 desta instrução.
88.2.	Observou-se também o não atendimento das determinações expressas nos item 9.6.1 e 9.6.2 do Acórdão 891/2010-TCU-Plenário, no sentido de evitar a prática de pagamentos sem respaldo contratual. Foram identificados, ao longo do exercício de 2010, 13 pagamentos por empenho após a ciência da determinação acima.
88.3.	Desta forma, conclui-se pela irregularidade das contas dos responsáveis, com base nos arts. 1º, inciso I, 16, inciso III, alínea b, 19, parágrafo único, e 23, inciso III, da Lei 8.443/1992, c/c os arts. 1º, inciso I, 209, inciso II, e parágrafos 1º e 5º, 210, § 2º, e 214, inciso III, do Regimento Interno/TCU, com a aplicação da multa prevista no art. 58, inciso II, da Lei 8.443/1992, c/c o art. 268, incisos II e VII, do Regimento Interno/TCU. 
BENEFÍCIOS DAS AÇÕES DE CONTROLE EXTERNO
89.	Entre os benefícios do exame deste processo pode-se mencionar a expectativa de controle, constante do item 66.1 das orientações para benefícios do controle previstas no anexo da Portaria Segecex 10/2012. 
PROPOSTA DE ENCAMINHAMENTO
90.	Diante do exposto, submetemos os autos à consideração superior, propondo ao Tribunal:
	a) 	com fundamento nos arts. 1º, inciso I, 16, inciso III, alínea b, 19, parágrafo único, e 23, inciso III, da Lei 8.443/1992, c/c os arts. 1º, inciso I, 209, inciso II, e parágrafos 1º e 5º, 210, § 2º, e 214, inciso III, do Regimento Interno/TCU, que sejam julgadas irregulares as contas dos Srs. Leslie de Albuquerque Aloan (CPF: XXX.241.507-XX) , Diretor Geral no período de 1/1/2010 a 31/12/2010; Marcelo Viana Araújo (CPF: XXX.448.207-XX) , Gerente de Área Técnica no período de 1/1/2010 a 10/8/2010; e, Ediná Alípio Gomes (CPF: XXX.545.027-XX) , Gerente de Área Técnica no período de 5/8/2010 a 31/12/2010;
	b) 	com fundamento nos arts. 1º, inciso I, 16, inciso I, 17 e 23, inciso I, da Lei 8.443/1992, c/c os arts. 1º, inciso I, 207 e 214, inciso I, do Regimento Interno/TCU, que sejam julgadas regulares as contas dos seguintes responsáveis: Srs. Fábio Cupertino Morinigo CPF:XXX.102.207-XX, Claudia Gomes Peixoto da Silva CPF:XXX.915.387-XX, David Perez Esteves CPF:XXX.414.117-XX, Angélica Barbosa CPF:XXX.987.357-XX, Zilmar Ferreira Coutinho CPF:XXX.243.957-XX, Eliane Milepe Medeiros CPF:XXX.460.497-XX, Marcos Leandro Beltrami Teixeira CPF:XXX.453.427-XX, José de Hollanda Bezerra de Melo Neto CPF:XXX.137.097-XX, Denise Brandão Cabral CPF:XXX.756.127-XX, Ricardo José da Silva CPF:XXX.300.027-XX, e Solange Coitinho de Aquino e Castro CPF:XXX.013417-XX, todos  listados no rol de responsáveis formalizado na peça 6, dando-lhes quitação plena; 
	c) 	aplicar aos Srs. Leslie de Albuquerque Aloan (CPF: XXX.241.507-XX) , Marcelo Viana Araújo (CPF: XXX.448.207-XX) e Ediná Alípio Gomes (CPF: XXX.545.027-XX) , individualmente, a multa prevista no art. 58, inciso II, da Lei 8.443/1992, c/c o art. 268, incisos II e VII, do Regimento Interno/TCU, fixando-lhes o prazo de 15 dias, a contar das notificações, para comprovarem, perante o Tribunal, nos termos do art. 214, inciso III, alínea 'a', do Regimento Interno/TCU, os recolhimentos das dívidas aos cofres do Tesouro Nacional, atualizadas monetariamente desde a data do acórdão que vier a ser proferido até a dos efetivos recolhimentos, se forem pagas após o vencimento, na forma da legislação em vigor; 
	d)	autorizar, desde logo, nos termos do art. 28, inciso II, da Lei 8.443/1992, a cobrança judicial das dívidas, caso não atendidas as notificações; e
	e)	dar ciência do acórdão, bem como do relatório e voto que o fundamentarem, ao Hospital Federal dos Servidores do Estado - HSE.
5.	Em seguida (peça 41) , o Ministro-Relator Aroldo Cedraz, então relator deste processo, determinou considerar ainda na análise destas contas o efeito dos fatos apurados no TC Processo 013.161/2012-1 e as irregularidades apontadas pela CGU no Relatório de Auditoria 00190.010225/2011-45 que dissessem respeito ao exercício de 2010 do HFSE.
6.	Em cumprimento, a instrução de peça 42 propôs diligências à CGU e ao Ministério da Saúde.
7.	O Ministério da Saúde informou que, até 12/5/2014, as providências para apurar as irregularidades do HFSE ainda estavam em andamento (peça 56, p. 7) . Por sua vez, a CGU informou que a avaliação sobre a implementação de suas recomendações seria apresentada no relatório sobre as contas do Hospital de 2013.
8.	Assim, a instrução de peça 56 propôs o sobrestamento dos autos, acatado pelo Acórdão 4566/2014-TCU-Segunda Câmara (peça 58) , de 9/9/2014, do Ministro-Relator Aroldo Cedraz, com o seguinte teor:
1.7.1. sobrestar a apreciação de mérito das presentes contas, até que: 
1.7.1.1. a Controladoria-Geral da União - CGU e o Ministério da Saúde cumpram as determinações exaradas nos Acórdãos 4.889/2012 e 4.529/2013, ambos da 1ª Câmara/TCU, especificamente no que concerne às irregularidades constantes do Relatório de Demanda Especial 00190.010225/2011-45 da CGU, relativas ao Hospital Federal dos Servidores do Estado, que envolvam o exercício de 2010; e, 
1.7.1.2. seja apreciado o recurso interposto pelo responsável, Ricardo José da Silva, no âmbito do TC Processo 013.161/2012-1, visto que o débito a ele imputado refere-se a pagamentos ocorridos no exercício de 2010, e, portanto, com potencial efeito no mérito das presentes contas.  
9.	Nesta oportunidade, a instrução elaborada no âmbito da Secretaria de Controle Externo da Saúde - SecexSaúde (peça 94) , com o endosso de seus dirigentes daquela unidade técnica (peças 95 e 96) e com a anuência do Ministério Público junto a este Tribunal (peça 97) , traz as seguintes considerações finais:
"I.	Item 1.7.1.1 do Acórdão 4566/2014-TCU-Segunda Câmara
11.	Diz respeito a determinações exaradas no Acórdão 4889/2012-TCU-Primeira Câmara, que tratou de representação a partir de fiscalização da Controladoria-Geral da União no Rio de Janeiro - CGU/RJ (Relatório de Demanda Especial 00190.010225/2011-45) sobre a contratação de serviços continuados, locação de equipamentos hospitalares, contratação de obras e reformas prediais e aquisição de insumos hospitalares por parte de hospitais federais situados no Rio de Janeiro, entre eles o HFSE (peça 42) . 
12.	O Acórdão fixou prazo de 180 dias para que a CGU adotasse medidas necessárias ao exato cumprimento da lei, adotando providências com vistas à apuração dos fatos, à identificação dos responsáveis, à quantificação dos eventuais danos e ao seu imediato ressarcimento ao Erário, de acordo com o parecer da Secex/RJ.
13.	Em seguida, houve o monitoramento ao cumprimento desse Acórdão, no qual a CGU informou que das 495 recomendações contidas em seu relatório de fiscalização, 156 foram atendidas, 140 reiteradas e 199 encontravam-se em análise. Quanto à apuração de responsabilidades, a CGU analisaria dez processos e o Ministério da Saúde, os demais.
14.	Tal monitoramento culminou com o Acórdão 4529/2013-TCU-Primeira Câmara, que considerou parcialmente cumprido o Acórdão 4889/2012-TCU-Primeira Câmara, determinando continuidade a seu cumprimento e que a CGU informasse nos próximos relatórios de auditoria de contas de cada unidade jurisdicionada o resultado final das medidas adotadas ao exato cumprimento da lei (peça 42) .
15.	Em 8/5/2020, esta Secretaria efetuou levantamento nos processos de contas do HFSE, mas sem obter informação conclusiva sobre os resultados de cumprimento das determinações e de abertura de PAD contidos no referido Relatório de Demanda Especial 00190.010225/2011-45 (peça 85) .
16.	Dessa forma, propôs diligência à CGU/RJ e à Secretaria Executiva do MS (SE-MS) , tratadas nos itens III e IV.
II.	Item 1.7.1.2 do Acórdão 4566/2014-TCU-Segunda Câmara
17.	Esse item diz respeito a recurso de revisão impetrado contra o Acórdão 2280/2014-TCU-Primeira Câmara, do Relator Ministro-Substituto Marcos Bemquerer Costa, que definiu responsabilidades no âmbito do TC Processo 013.161/2012-1, de tomada de contas especial sobre o pagamento de projetos executivos elaborados para realização das obras de reforma dos Hospitais Federais Cardoso Fontes (HFCF) , de Bonsucesso (HFB) e dos Servidores do Estado (HSE) , os quais não se encontravam em condições de serem utilizados nas licitações das respectivas obras.
18.	O citado Acórdão assim decidiu:
a)	julgar irregulares as contas de Ricardo José da Silva, Chefe de Serviço de Engenharia do HFSE à época, e condená-lo, em solidariedade com a empresa Maranata Serviços Ltda., ao pagamento de R$ 31.248,00, originais de 09/02/2010, e R$ 106.285,00, de 28/12/2010;
b)	aplicar ao mesmo a multa de R$ 15.000,00. 
19.	O recurso de revisão teve provimento negado pelo Acórdão 2004/2017-TCU-Plenário e o TC Processo 013.161/2012-1 foi encerrado em 10/5/2018.
20.	Essa questão será analisada no item V.
EXAME TÉCNICO 
III.	Diligência à CGU/RJ
21.	Esta Secretaria solicitou que a CGU/RJ encaminhasse (peça 87) :
Pronunciamento conclusivo acerca das recomendações não atendidas pelo Hospital Federal dos Servidores do Estado, inclusive com a devida apuração de responsabilidade dos agentes causadores das irregularidades constantes do Relatório de Demanda Especial 00190.010225/2011-45, em especial os PAD relacionados ao HFSE informados no Ofício 7922/DSSAU/DS/SFC/CGU-PR, de 14/3/2013, apresentando cópias dos relatórios finais das respectivas comissões disciplinares, e dando ciência, na oportunidade, que as contas do referido nosocômio, exercício de 2010, restarão sobrestadas enquanto não sobrevir o posicionamento dessa Controladoria.  
22.	A diligência foi recebida em 14/8/2020 (peça 90) e respondida em 2/9/2020 (peça 92, incluindo itens não-digitalizáveis) . 
23.	A CGU informou que, das 96 recomendações expedidas ao HFSE naquele relatório, 53 foram atendidas, 25 foram canceladas ou 'tiveram o monitoramento finalizado' e dezoito (19%) continuavam sendo monitoradas, sendo que a reiteração mais recente havia sido efetuada em janeiro/2020, mas as manifestações do HFSE ainda não haviam sido analisadas.
24.	Esses números não puderam ser comparados com os números gerais citados no parágrafo 5 desta instrução.
25.	Quanto aos relatórios finais dos Processos Administrativos Disciplinares - PAD, estava em curso levantamento, cujo resultado seria encaminhado a esta Corte, o que não se deu até esta data.
26.	A fiscalização da CGU foi realizada em 2011 e ainda há pendências no atendimento a suas recomendações, com sinalização de que a conclusão dos PADs não se dará em breve.
27.	Tais pendências já retardaram demais o julgamento das contas. Cabe considerar que o TCU mantém o acompanhamento da questão e, então, prosseguir com a tramitação dos autos, levantando o sobrestamento e julgando as contas conforme proposta efetuada na instrução de peça 37, complementada com sugestões do Procurador Júlio Marcelo de Oliveira (peça 40) .
IV.	Diligência à SE/MS
28.	Esta Secretaria solicitou que a Secretaria Executiva do Ministério da Saúde - SE/MS informasse (peça 88) : 
Com base no cronograma contido em seu Oficio 2106/CGESP/SAA/SE/MS, de 21/12/2012, os resultados dos PAD relacionados ao Hospital Federal dos Servidores do Estado, apresentando cópias dos relatórios finais das respectivas comissões disciplinares, e dando ciência, na oportunidade, que as contas do referido nosocômio, exercício de 2010, restarão sobrestadas enquanto não sobrevir o posicionamento desse Ministério. 
29.	A diligência foi recebida em 14/8/2020 (peça 89) e respondida em 8/9/2020, mas sem fornecer as informações solicitadas (peça 91) .
30.	Aquele Ministério encaminhou a diligência do TCU às seguintes unidades:
a)	à Superintendência do Ministério no Rio de Janeiro, que a reenviou à Corregedoria Geral do Ministério - Correg/MS (peça 91, p. 3) ;
b)	à Área de Procedimento Administrativo Disciplinar do HFSE (peça 91, p. 7) , que a reenviou à Correg/MS (peça 91, p. 5 e 9) .
31.	Segundo os despachos dessas unidades, a Correg/MS é a unidade competente por instaurar os PAD naquele Ministério e que detém as informações sobre os resultados dos julgamentos.
32.	No entanto, o MS não enviou nenhuma resposta à informação diligenciada, nem justificou, sinalizando falta de controle sobre o andamento dos PAD, que são competência de sua Corregedoria-Geral, de acordo com o Anexo VI da Portaria 1.419/2017 do MS.  
33.	A conclusão sobre este item é a mesma do item III. 
V.	Responsabilidade de Ricardo José da Silva
34.	Como o recurso de revisão que motivou o sobrestamento destes autos teve provimento negado pelo Acórdão 2004/2017-TCU-Plenário e o TC Processo 013.161/2012-1 foi encerrado em 10/5/2018, cabe levantar o sobrestamento para prosseguimento dos autos.
35.	O responsável incorreu em dois débitos: R$ 31.248,00, originais de 9/2/2010, e R$ 106.285,00, de 28/12/2010. Atualizando ambos, têm-se um total de R$ 237.931,15 na data de 2/12/2020.
36.	Como Ricardo José da Silva consta do Rol de Responsáveis, cabe julgar suas contas de 2010 como irregulares, mas sem a imputação de multa, pois já foi apenado quando da TCE.
37.	Não é necessária nova citação, pois o mesmo já foi ouvido quando da TCE. Apenas importa-se o julgamento daquelas contas especiais, que dizem respeito a estas contas. 
38.	O TCU possui entendimentos sobre tais procedimentos:
Não é necessário realizar nova citação, somente para que o responsável se manifeste quanto aos impactos, no julgamento das contas ordinárias, de ocorrências verificadas em outros processos. (Acórdão 1135/2015-TCU-Primeira Câmara, relator Ministro José Múcio) .
Julgam-se irregulares as contas ordinárias do responsável em razão de ocorrências graves apuradas em processos conexos, com impacto negativo na gestão examinada, não cabendo, porém, apenação se já houve aplicação de sanção naqueles processos, em respeito ao princípio do non bis in idem. (Acórdão 156/2015-TCU-Segunda Câmara, relator Ministro Marcos Bemquerer) .
CONCLUSÃO 
39.	Foi cessada a motivação do sobrestamento especificada no item 1.7.1.1 do Acórdão 4566/2014-TCU-Segunda Câmara, tendo como resultado o fato de o responsável Ricardo José da Silva ter suas contas julgadas irregulares pelo Acórdão 2280/2014-TCU-Primeira Câmara, que também lhe aplicou multa. 
40.	No entanto, a motivação especificada no item 1.7.1.2 estava com desfecho moroso, que não pode procrastinar mais o julgamento destas contas. Como a questão está sendo monitorada pelo TCU, cabe levantar o sobrestamento e julgar as contas conforme as propostas existentes.
41.	A proposta inicial para o mérito das contas está na instrução de peça 37, a qual deve ser alterada quanto ao responsável Ricardo José da Silva, transferindo-o do rol de contas regulares para o rol de irregulares, mas sem inclui-lo na aplicação de multa.  
42.	Tal proposta deve ser complementada com as sugestões do Procurador Júlio Marcelo de Oliveira em despacho da peça 40.
PROPOSTA DE ENCAMINHAMENTO
43.	Diante do exposto, submetem-se os autos à consideração superior, propondo:
a)	levantar o sobrestamento determinado pelo Acórdão 4566/2014-TCU-Segunda Câmara, nos termos do art 157 do Regimento Interno do TCU;
b)	com fundamento nos arts. 1º, inciso I, 16, inciso III, alínea b, 19, parágrafo único, e 23, inciso III, da Lei 8.443/1992, c/c os arts. 1º, inciso I, 209, inciso II, e parágrafos 1º e 5º, 210, § 2º, e 214, inciso III, do Regimento Interno/TCU, julgar irregulares as contas dos Srs. Leslie de Albuquerque Aloan (CPF: XXX.241.507-XX) , Diretor Geral no período de 1/1/2010 a 31/12/2010; Marcelo Viana Araújo (CPF: XXX.448.207-XX) , Gerente de Área Técnica no período de 1/1/2010 a 10/8/2010; Ediná Alípio Gomes (CPF: XXX.545.027-XX) , Gerente de Área Técnica no período de 5/8/2010 a 31/12/2010; e Ricardo José da Silva (CPF:XXX.300.027-XX) , Chefe de Serviço de Engenharia do HFSE;
c)	com fundamento nos arts. 1º, inciso I, 16, inciso I, 17 e 23, inciso I, da Lei 8.443/1992, c/c os arts. 1º, inciso I, 207 e 214, inciso I, do Regimento Interno/TCU, julgar regulares as contas dos seguintes responsáveis: Srs. Fábio Cupertino Morinigo (CPF XXX.102.207-XX) , Claudia Gomes Peixoto da Silva (CPF XXX.915.387-XX) , David Perez Esteves (CPF XXX.414.117-XX) , Angélica Barbosa (CPF XXX.987.357-XX) , Zilmar Ferreira Coutinho (CPF XXX.243.957-XX) , Eliane Milepe Medeiros (CPF XXX.460.497-XX) , Marcos Leandro Beltrami Teixeira (CPF XXX.453.427-XX) , José de Hollanda Bezerra de Melo Neto (CPF XXX.137.097-XX) , Denise Brandão Cabral (CPF XXX.756.127-XX) , e Solange Coitinho de Aquino e Castro (CPF XXX.013417-XX) , todos listados no rol de responsáveis formalizado na peça 6, dando-lhes quitação plena; 
d)	aplicar aos Srs. Leslie de Albuquerque Aloan (CPF  XXX.241.507-XX) , Marcelo Viana Araújo (CPF  XXX.448.207-XX) e Ediná Alípio Gomes (CPF  XXX.545.027-XX) , individualmente, a multa prevista no art. 58, inciso II, da Lei 8.443/1992, c/c o art. 268, incisos II e VII, do Regimento Interno/TCU, fixando- lhes o prazo de 15 dias, a contar das notificações, para comprovarem, perante o Tribunal, nos termos do art. 214, inciso III, alínea 'a', do Regimento Interno/TCU, os recolhimentos das dívidas aos cofres do Tesouro Nacional, atualizadas monetariamente desde a data do acórdão que vier a ser proferido até a dos efetivos recolhimentos, se forem pagas após o vencimento, na forma da legislação em vigor; 
e)	determinar ao Hospital Federal dos Servidores do Estado - HFSE/RJ, caso não atendidas as notificações, o desconto integral ou parcelado da dívida na remuneração dos srs. Leslie de Albuquerque Aloan, Marcelo Viana Araújo e Ediná Alípio Gomes, observados os limites previstos na legislação pertinente, comunicando ao Tribunal, em prazo a ser fixado, as providências adotadas, com fulcro no artigo 28, inciso I, da Lei 8.443/1992; 
f)	autorizar, nos termos do artigo 28, inciso II, da Lei Orgânica/TCU, a cobrança judicial das dívidas apenas no caso de não ser aplicável ou de não surtir efeito a providência prevista na alínea anterior;
g)	informar ao Hospital Federal dos Servidores do Estado - HFSE/RJ do acórdão que vier a ser proferido, destacando que o relatório e o voto que fundamentam a deliberação ora encaminhada podem ser acessados por meio do endereço eletrônico www.tcu.gov.br/acordaos."
	É o relatório.

8.1. Augusto Henrique Pereira de Sousa Werneck Martins (OAB/RJ n° 54.288), Tainá Martins da Costa Gonçalves (OAB/RJ n° 182558) e outros, representando Leslie de Albuquerque Aloan.

Procurador Júlio Marcelo de Oliveira.

PRESTAÇÃO DE CONTAS. IRREGULARIDADES. DISPENSAS INDEVIDAS POR VALOR FUNDAMENTADAS NO INCISO II DO ART. 24, LEI 8.666/93. FRACIONAMENTO DE DESPESA. OBJETOS CLASSIFICADOS INDEVIDAMENTE COMO OBRA OU SERVIÇO DE ENGENHARIA. EXTRAPOLAÇÃO DO LIMITE PARA DISPENSA DE LICITAÇÃO. PAGAMENTOS INDENIZATÓRIOS SEM COBERTURA CONTRATUAL. AUDIÊNCIA. REJEIÇÃO. CONTAS IRREGULARES DE ALGUNS RESPONSÁVEIS. MULTA. CONTAS REGULARES DOS DEMAIS RESPONSÁVEIS.

PRESTAÇÃO DE CONTAS (PC)

Secretaria de Controle Externo da Saúde (SecexSaúde).

Trata-se de prestação de contas anuais do Hospital Federal dos Servidores do Estado, relativas ao exercício de 2010.  
2.	A então Secretaria de Controle Externo no Estado do Rio de Janeiro (Secex-RJ) , em instrução de peça 9, de 30/8/2012, propôs audiência de Leslie de Albuquerque Aloan, Diretor Geral; Marcelo Viana Araújo, Diretor Administrativo e Edina Alípio Gomes, Diretora Administrativa, em face das irregularidades relacionadas no relatório precedente, em especial as atinentes a:
- dispensas por valor fundamentadas no inciso II do art. 24, Lei 8.666/93, com objetos iguais ou semelhantes adquiridos com os mesmos fornecedores, configurando fracionamento de despesas;
- processos fundamentados no inciso I do art. 24, com objetos não enquadrados como obra ou serviço de engenharia, extrapolando o limite para dispensa de licitação; e
- pagamentos indenizatórios sem cobertura contratual, em desacordo com determinação expressa no Acórdão 891/2010-TCU-Plenário.
3.	Na análise das razões de justificativa, em instrução de peça 37, a mencionada unidade técnica propôs o julgamento das contas pela irregularidade e a aplicação de multa aos responsáveis.
4.	O então relator deste processo, Ministro Aroldo Cedraz, entendeu oportuno que também se considerasse na análise destas contas o efeito dos fatos apurados no TC Processo 013.161/2012-1 e as irregularidades apontadas pela CGU no Relatório de Auditoria 00190.010225/2011-45 que dissessem respeito ao exercício de 2010 do HFSE.
5.	Desse modo, a unidade técnica realizou diligências à CGU e ao Ministério da Saúde (peça 42) . Em decorrência, o Ministério da Saúde informou que, até 12/5/2014, as providências para apurar as irregularidades do HFSE ainda estavam em andamento (peça 56, p. 7) . 
6.	Por sua vez, a CGU informou que a avaliação sobre a implementação de suas recomendações seria apresentada no relatório sobre as contas do Hospital de 2013.
7.	Assim, a instrução de peça 56 propôs o sobrestamento dos autos, acatado pelo Acórdão 4566/2014-TCU-Segunda Câmara (peça 58) , de 9/9/2014, até que: 
a) a Controladoria-Geral da União - CGU e o Ministério da Saúde cumprissem as determinações exaradas nos Acórdãos 4.889/2012 e 4.529/2013, ambos da 1ª Câmara/TCU, especificamente no que concerne às irregularidades constantes do Relatório de Demanda Especial 00190.010225/2011-45 da CGU, relativas ao Hospital Federal dos Servidores do Estado, que envolvam o exercício de 2010; e, 
b) fosse apreciado o recurso interposto pelo responsável, Ricardo José da Silva, no âmbito do TC Processo 013.161/2012-1, visto que o débito a ele imputado referia-se a pagamentos ocorridos no exercício de 2010, e, portanto, com potencial efeito no mérito das presentes contas.  
8.	Em instrução de peças 94 a 96, a Secretaria de Controle Externo da Saúde, com a anuência do Ministério Público junto a este Tribunal (peça 97) , informa que 
39.	Foi cessada a motivação do sobrestamento especificada no item 1.7.1.1 do Acórdão 4566/2014-TCU-Segunda Câmara, tendo como resultado o fato de o responsável Ricardo José da Silva ter suas contas julgadas irregulares pelo Acórdão 2280/2014-TCU-Primeira Câmara, que também lhe aplicou multa. 
40.	No entanto, a motivação especificada no item 1.7.1.2 estava com desfecho moroso, que não pode procrastinar mais o julgamento destas contas. Como a questão está sendo monitorada pelo TCU, cabe levantar o sobrestamento e julgar as contas conforme as propostas existentes.
41.	A proposta inicial para o mérito das contas está na instrução de peça 37, a qual deve ser alterada quanto ao responsável Ricardo José da Silva, transferindo-o do rol de contas regulares para o rol de irregulares, mas sem inclui-lo na aplicação de multa.  
42.	Tal proposta deve ser complementada com as sugestões do Procurador Júlio Marcelo de Oliveira em despacho da peça 40.
9.	No tocante ao mérito, sugerem que as contas de Leslie de Albuquerque Aloan, Marcelo Viana Araújo, e Edina Alípio Gomes sejam julgadas irregulares com a aplicação de multa. Em relação a Ricardo José da Silva, considerando que o recurso de revisão que motivou o sobrestamento destes autos teve provimento negado pelo Acórdão 2004/2017-TCU-Plenário e o TC Processo 013.161/2012-1 foi encerrado em 10/5/2018, cabe levantar o sobrestamento para prosseguimento dos autos, e também julgar suas contas de 2010 como irregulares, sem a imputação de multa, uma vez que já havia sido apenado quando da TCE.
10.	Pelas pertinentes análises e conclusões, acolho os pareceres emitidos nos autos pela unidade técnica e pelo Ministério Público junto a este Tribunal como razões de decidir, sem prejuízo das considerações que faço a seguir.
11.	No que tange ao primeiro ponto discutido, as sucessivas dispensas realizadas com base no art. 24, inciso II, da Lei 8.666/93, em relação a objetos iguais ou semelhantes adquiridos com os mesmos fornecedores, configuram o fracionamento de despesas, vedado pelo art. 23, § 5º, da Lei 8.666/93.
12.	Em resumo, o que se percebe é a absoluta falta de planejamento das aquisições anuais por parte dos responsáveis, o que acaba por transformar compras importantes, que deveriam ter seus processos adequadamente estruturados, em compras urgentes por ausência da adequada formatação das licitações.
13.	E o relatório ilustra muitos casos em que isso acontece, deixando patente que se tratava de prática habitual a utilização de dispensa para os mais variados objetos: aquisição de mamadeiras, insumos e equipamentos necessários para cirurgia vídeo assistida, e até fornecimento de computador, tela de projeção frontal, projetor de LCD e mesa para instalação do projetor para realização de Simpósio Internacional de Anestesiologia realizado no hospital há, pelo menos, 20 anos.,
14.	Conforma assevera a unidade técnica, "a alegação de que os materiais são específicos e de pouco uso não descaracteriza a irregularidade, haja vista que o hospital realiza as mais variadas cirurgias de baixa, média e alta complexidade".
15.	Portanto, reprovável a reiterada conduta de aquisições diretas sequenciadas, o que evidencia a falta de planejamento da unidade, uma vez que as licitações poderiam ser planejadas e realizadas com antecedência.
16.	Em relação ao segundo grupo de irregularidades, relativas ao equivocado enquadramento de objetos como obra ou serviço de engenharia, extrapolando o limite para dispensa de licitação, não merecem ser acolhidas as defesas apresentadas.
17.	Diversas dispensas foram realizadas com indevido enquadramento do objeto, o que permitiu elevar o limite de cada contratação direta, mesmo não sendo os objetos considerados como "de engenharia".
18.	Dentre as informações relatadas no relatório precedente, destaco, a título de exemplo, a utilização de dispensa indevida para simples aquisição de um equipamento novo ou a troca da carga de gás ou pó químico do equipamento do hospital como sendo serviço de engenharia, contrariando o art. 6º, incisos I e II, da Lei 8.666/93 e também entendimento do Poder Judiciário:
Processo: AC 435690 CE 2005.81.00.000689-5
Relator (a) : Desembargadora Federal Margarida Cantarelli
Julgamento: 03/03/2008 - Órgão Julgador: Quarta Turma
Publicação: Fonte: Diário da Justiça - Data: 02/04/2008 - Página: 891 - Nº: 63 - Ano: 2008
Ementa
EMENTA: ADMINISTRATIVO. CREA. COMÉRCIO DE EQUIPAMENTOS DE COMBATE A INCÊNDIO E RECARGA DE EXTINTORES. INEXISTÊNCIA DE OBRIGATORIEDADE DE REGISTRO.
I. Não está obrigada ao registro no Conselho Regional de Engenharia, Arquitetura e Agronomia a empresa que comercializa equipamento de combate a incêndio, faz a manutenção e recarga de extintores, por não se enquadrar tal atividade na classificação de prestação de serviços de engenharia, arquitetura e agronomia, regulados pela Lei 5.194/66.
Processo: REOMS 6148 GO 0006148-52.2011.4.01.3500
Relator (a) : DESEMBARGADOR FEDERAL LUCIANO TOLENTINO AMARAL
Julgamento: 24/01/2012- Órgão Julgador: SÉTIMA TURMA
Publicação: e-DJF1 p.845 de 03/02/2012
Ementa
ADMINISTRATIVO - PROCESSUAL CIVIL - MANDADO DE SEGURANÇA - EMPRESA DO RAMO DE COMÉRCIO E MANUTENÇÃO/RECARGA DE EXTINTORES DE INCÊNDIO - INSCRIÇÃO/REGISTRO NO CREA (GO) : INEXIGÍVEL - PRECEDENTES: STJ (T1 E T2) E TRF1 (T8) - REMESSA OFICIAL NÃO PROVIDA.
1- A empresa que atua no ramo de comércio e manutenção/recarga de extintores de incêndio não está sujeita à inscrição/registro no CREA, consoante precedentes do STJ e do TRF1. 2- Remessa oficial não provida. 3- Peças liberadas pela Relatora, em Brasília, 24 de janeiro de 2012., para publicação do acórdão. Veja também: AgRg no REsp 1.005.523, STJ AgRg no REsp 1.096.788, STJ REOMS 1997.01.00.015856-5, TRF1
19.	No tocante ao último grupo de irregularidades relacionadas a pagamentos indenizatórios sem cobertura contratual, em desacordo com determinação expressa no Acórdão 891/2010-TCU-Plenário, também não merecem melhor sorte as defesas apresentadas.
20.	Vale ressaltar que os mencionados pagamentos foram realizados mesmo após a ciência da unidade (ciência do Acórdão 891/2010-TCU-Plenário se deu em 24/5/2010) , 3 meses antes do primeiro pagamento, que ocorreu em agosto de 2010 (peça 4, p. 106, quadro XII) . Além disso, observa-se que, mesmo cientes do acórdão, não foram adotadas providências com vistas a sanear as irregularidades, que ocorreram nos meses de agosto a novembro de 2010.
21.	As justificativas dos responsáveis buscam relacionar esses pagamentos em face da complexidade do processo, no que se refere à elaboração do projeto básico e/ou termo de referência, em decorrência do quantitativo. Argumentam ainda que a especificidade dos equipamentos e o surgimento de novas tecnologias determinaram o refazimento da documentação e a sua adequação à realidade orçamentária da unidade, o que gerou o atraso e a ocorrência verificada.
22.	Mais uma vez fica patente a falta de planejamento adequado nas aquisições de bens e serviços, sem levar em conta o teor do Acórdão 891/2010-TCU-Plenário, razão pela qual devem ser rejeitadas as razões de justificativas apresentadas pelos responsáveis, em razão do estabelecido nos arts. 59 e 60 da Lei 8.666/1993, e em decorrência do não cumprimento dos itens 9.6.1 e 9.6.2 do acórdão citado.
23.	A título de exemplo, relaciono os expressivos pagamentos realizados após a ciência do Acórdão 891/2010-TCU-Plenário (peça 4, p. 121-122, quadro XIV) : 
	Empresa
	Data/ Valor (R$) 

	Angel's Serviços Técnicos Ltda.
	8/9/2010 - 804.731,70
8/10/2010 - 802.226,06
23/11/2010 - 798.659,37
30/11/2010 - 814.663,25
31/12/2010 - 1.522.832.30

	Berkeley Equipamentos Médicos Ltda.
	31/12/2010 - 446.341,45

	Ibrowse - Consultoria & Informática Ltda.
	15/10/2010 - 162.523,78
18/10/2010 - 175.469,00
23/11/2010 - 165.996,67
14/12/2010 - 165.677,29

	Labor Med Aparelhagem de Precisão Ltda.
	16/6/2010 - 185.875,00
12/7/2010 - 74.350,00

	GMT Eletromédica
	12/7/2010 - 168.340,00

24.	Por fim, em relação a Ricardo José da Silva, diante da apreciação do recurso de revisão que motivou o sobrestamento destes autos, com a negativa de provimento pelo Acórdão 2004/2017-TCU-Plenário e o TC Processo 013.161/2012-1 foi encerrado em 10/5/2018, cabe julgar suas contas de 2010 como irregulares, sem a imputação de multa, visto que a sanção já lhe foi aplicada.
25.	Quanto ao encaminhamento do presente processo, levo em consideração o conjunto de irregularidades analisadas para julgar, desde logo, irregulares as presentes contas, uma vez ausente a boa-fé dos responsáveis, com imputação de débito.
26.	Além disso, considerando a gravidade das irregularidades cometidas, configura-se no caso concreto a hipótese de aplicação da multa prevista no art. 57, da Lei 8.443/92.
	Ante o exposto, VOTO por que este Tribunal adote a minuta de Acórdão que trago à apreciação deste Colegiado.
TCU, Sala das Sessões Ministro Luciano Brandão Alves de Souza, em 30 de março de 2021.
Ministro JOÃO AUGUSTO RIBEIRO NARDES 
Relator